---
title: >-
  <b style='font-size: 2em;'>Hands-on: Semi-empirical Algorithms and
  Water
 Quality Indicator Modelling</b>
subtitle: Escuela de Primavera 2026 - Instituto Gulich
date: 2026-09-21
abstract: Modelización de clorofila-a en el Embalse San Roque a partir de
  muestreos de campo y productos Landsat-8/9
format: 
  html:
    embed-resources: true
    number-sections: true
    html-math-method: katex
    bibliography: extras/biblio_cla.bib
    csl: https://raw.githubusercontent.com/citation-style-language/styles/refs/heads/master/ieee.csl
    fig-dpi: 300
    toc: true
    toc-title: Contenido
    crossrefs-hover: false
    toc-location: left
    lang: es
    language: 
      title-block-author-plural: "Integrantes"
    syntax-highlighting: kate
    code-block-bg: "#f2f2f2"
    code-link: true
    code-copy: true
    code-links:
      - repo: https://github.com/vhgauto/2026-Escuela-de-Primavera
        text: "Ver en GitHub"
        icon: github
        href: https://github.com/vhgauto/2026-Escuela-de-Primavera
    link-external-newwindow: true
author: 
  - name: Mgtr. Víctor Gauto
    orcid: 0000-0001-9960-8558
    corresponding: true
    email: victor.gauto@ca.frre.utn.edu.ar
    affiliation:
      - name: GISTAQ
        url: https://www.frre.utn.edu.ar/secretaria_de_ciencia_y_tecnologia/investigacion/GISTAQ/
  - name: Dra. Anabella Ferral
    affiliation:
      - name: Instituto Gulich
        url: https://ig.conae.unc.edu.ar/
    orcid: 0000-0002-9383-7728
  - name: Dra. Rocío Guido
    affiliation:
      - name: Instituto Gulich
        url: https://ig.conae.unc.edu.ar/
    orcid: 0000-0002-7698-7927
execute: 
  echo: true
  eval: true
nocite: |
  @*
editor_options: 
  chunk_output_type: console
brand: extras/_brand.yml
---

<!-- PRISMA: 2000-2500 p/SAM -->

```{r}
#| echo: false

knitr::opts_chunk$set(dev.args = list(bg = "transparent"))

gt_estilo <- function(TABLA) {
  TABLA |>
    gt::tab_style(
      style = gt::cell_text(align = "center"),
      locations = gt::cells_body()
    ) |>
    gt::tab_style(
      style = gt::cell_text(align = "center"),
      locations = gt::cells_column_labels()
    ) |>
    gtExtras::gt_theme_538(
      quiet = TRUE,
      row.striping.background_color = "#fafafa",
      row.striping.include_table_body = TRUE,
      table.width = gt::pct(100),
    )
}
```

## Área de Estudio y la Importancia de la Clorofila-a {.unnumbered}

El Embalse San Roque es un cuerpo de agua emblemático de la provincia de
Córdoba. Constituye la principal fuente de abastecimiento de agua potable para
aproximadamente el 70% de la población de la ciudad de Córdoba y áreas aledañas,
es decir, más de 1,5 millones de habitantes, además de ser un nodo clave para la
recreación y el turismo regional. Su estado ambiental, caracterizado por
recurrentes floraciones algales y de cianobacterias, motivó un histórico fallo
judicial para la implementación de un plan de saneamiento con el fin de mitigar
la eutrofización del embalse gestionado por la Provincia y los municipios de la
cuenca.

La Clorofila-a (`cla`) es el principal pigmento fotosintético del fitoplancton y
actúa como un indicador clave del estado trófico y de la calidad del agua.
Monitorear su concentración permite detectar procesos de eutrofización y blooms
algales. La teledetección satelital complementa los muestreos de campo
tradicionales, permitiendo generar mapas continuos de `cla` sobre todo el
embalse y sentar las bases para análisis de series temporales y modelos
predictivos de regresión.

## Objetivo del Práctico {.unnumbered}

El objetivo principal de este práctico es proponer, entrenar, comparar,
seleccionar y validar modelos para estimar la concentración de Clorofila-a en el
Embalse San Roque, integrando datos de reflectancia espectral de los satélites
Landsat-8/9 con mediciones de campo in situ. Al finalizar la sesión, obtendrás
un algoritmo validado capaz de generar un mapa de distribución espacial de
concentración de Clorofila-a sobre la totalidad del cuerpo de agua.

## Datos de Insumo y Preprocesamiento {.unnumbered}

En este práctico integraremos dos fuentes de datos principales:

- Mediciones in situ: Mediciones de `cla` (en μg/L) obtenidas en campo mediante
  una sonda fluorométrica, registradas con su ubicación geográfica y fecha.

- Datos Satelitales: Datos de reflectancia de superficie (L2) de los sensores
  OLI/OLI-2 a bordo de las misiones Landsat 8 y 9, corregidas atmosféricamente,
  de acceso libre y gratuito en
  [https://earthexplorer.usgs.gov/](https://earthexplorer.usgs.gov/).

Flujo de trabajo, lectura y extracción de datos: se extraen los valores de píxel
de los ráster en reflectancia de superficie^[Los valores de píxel del producto
satelital ($DN$) deben ser rescalados considerando los factores multiplicativo
$2.75e - 5$ y aditivo $-0.2$, restultando: $reflect = DN * 2.75e^{-5} - 0.2$]
mediante un vector de puntos, conteniendo las coordenadas de los sitios de
muestreo fijos. Las reflectancias se combinan con los datos de clorofila, por
fecha y sitio, contenidos en un archivo de texto (`.csv`), obteniendo una tabla
final con datos de `cla` y reflectancias de cada banda espectral como insumo
para la modelización.

## Estrategia de Modelado: Entrenamiento, Validación y Bootstrapping {.unnumbered}

En este práctico, la variable de interés a ser estimada es la clorofila-a
(`cla`), tomando las bandas espectrales (`B1` a `B7`) e índices creados a partir
de combinaciones entre las mismas, como variables explicativas.

Para contribuir a la robustez estadística del modelo, dividiremos aleatoriamente
la base de datos en dos subconjuntos diferentes: Entrenamiento (75%) y
Validación (25%). Esta separación es fundamental: validar el algoritmo con un
conjunto de datos independiente es la única forma objetiva de medir su verdadera
capacidad de generalización y, en el caso de los modelos de machine learning,
evitar el sobreajuste, donde el modelo memoriza el ruido local pero falla al
estimar la variable de interés con nuevos datos.

Frente a las limitaciones logísticas, climáticas y económicas que restringen la
frecuencia de los monitoreos in situ, aplicaremos la técnica de Bootstrapping
sobre el conjunto de entrenamiento. Mediante la generación de múltiples
submuestras con reemplazo que conservan la distribución estadística original,
esta metodología amplía la representatividad de la base de datos, incrementa la
estabilidad del algoritmo y mitiga la sensibilidad frente a valores atípicos
(outliers).

## Dos Enfoques Metodológicos: Tradicional vs. Machine Learning {.unnumbered}

En este práctico evaluaremos y compararemos dos métodos de modelado:

- Enfoque Tradicional (Modelos Semiempíricos): Seleccionaremos combinaciones e
  índices de bandas que posean un sentido físico y bio-óptico claro, basados en
  las regiones de absorción y dispersión de la clorofila-a en el espectro
  electromagnético, ajustados mediante regresiones lineales simples o múltiples.

- Aprendizaje Automático (Machine Learning): Las técnicas de ML han cobrado gran
  relevancia por su capacidad para caracterizar aguas ópticamente complejas.
  Utilizaremos **Random Forest** (RF), un algoritmo de ensamble de árboles de
  decisión capaz de capturar relaciones no lineales complejas sin asumir
  distribuciones previas. RF minimiza el sobreajuste mediante una selección
  aleatoria de variables y muestras. Además, se pueden aplicar técnicas que nos
  ayudan a interpretar un modelo ML a partir del grado de participación de las
  variables predictoras.

## Hoja de Ruta de la Práctica {.unnumbered}

A lo largo de esta clase, avanzaremos paso a paso a través de las siguientes
etapas:

1. Preprocesamiento: Lectura de los ráster, extracción de los valores de
   reflectancia en los sitios de interés, lectura de datos in situ de `cla` y su
   combinación en una única tabla de datos. @sec-prepro.
2. Correlaciones: Cálculo del coeficiente de correlación lineal de Pearson (`r`)
   entre `cla` y las bandas espectrales e índices. @sec-corr.
3. División de Datos: Creación de los conjuntos de entrenamiento (75%) y
   validación (25%). @sec-division.
4. Re-muestreo: Aplicación de Bootstrapping sobre el conjunto de entrenamiento
   para otorgar estabilidad estadística. @sec-remuestreo.
5. Construcción de Modelos. @sec-construc-mod:
   1. Mecanismos de los modelos, donde se definen el modelo lineal y el RF.
      @sec-modelos.
   2. Recetas, que relacionan `cla` con las variables explicativas.
      @sec-recetas.
   3. Workflow, para unir recetas y modelos. @sec-workflow.
6. Entrenamiento: Optimización del número de árboles (`trees`) y entrenamiento
   de los modelos propuestos. @sec-entrenamiento.
7. Selección del modelo: Comparación entre las métricas de desempeño de los
   algoritmos entrenados. @sec-seleccion.
8. Validación: Último ajuste del modelo elegido con los datos de validación,
   cálculo de las métricas de desempeño finales y la comparación entre datos
   medidos y estimados. @sec-validacion.
9. Mapa: Aplicación del algoritmo desarrollado a un recorte del Embalse San
   Roque. @sec-mapa.
10. Explicabilidad de RF: Aplicación del método de importancia global de
    variables para identificar las bandas que más aportan al algoritmo.
    @sec-explicabilidad.

# Preprocesamiento {#sec-prepro}

Los paquetes principales son `{terra}` para el procesamiento de datos espaciales
(rásters y vectores), `{tidyterra}` facilita la confección de mapas,
`{tidymodels}` brinda una metodología de trabajo para la modelización y
`{tidyverse}` contiene una colección de paquetes para ciencia de datos.

```{r}
#| warning: false
#| output: false

library(terra)
library(tidyterra)
library(tidymodels)
library(tidyverse)
tidymodels_prefer()
```

Se leen los archivos ráster de los recortes del Embalse San Roque.

```{r}
l <- list.files("tp_clorofila/raster_salida/", full.names = TRUE)
r_lista <- map(l, rast)
```

Leo el vector de puntos de muestreo.

```{r}
p <- vect("tp_clorofila/vectores/puntos.geojson")
```

Visualizo una de las fechas para verificar la correcta lectura de los datos, con
los sitios de muestreo y sus nombres.

```{r}
#| label: fig-rgb
#| fig-cap: Mapa RGB del Embalse San Roque para el 2025-02-20.
#| fig-cap-location: margin

r2 <- r_lista[[2]]
r2_fecha <- r2 |>
  sources() |>
  basename() |>
  ymd()

ggplot() +
  geom_spatraster_rgb(
    data = stretch(r2),
    r = 4,
    g = 3,
    b = 2,
    stretch = "lin"
  ) +
  geom_spatvector(data = p, shape = 21, fill = "red", color = "gold") +
  geom_spatvector_label(
    data = p,
    aes(label = sitio),
    size = 2,
    vjust = -.25,
    border.color = NA,
    fill = "white"
  ) +
  labs(title = r2_fecha, x = NULL, y = NULL) +
  coord_sf(expand = FALSE) +
  theme_minimal(base_size = 8) +
  theme_sub_plot(background = element_blank()) +
  theme_sub_panel(background = element_blank())
```

Como puede observarse, el sitio `GAR` se encuentra en una región estrecha del
San Roque (@fig-rgb), por lo que se lo remueve y no será considerado en la etapa
de modelización.

```{r}
p <- p[p$sitio != "GAR"]
```

A partir de los sitios y los ráster, se extraen las reflectancias de superficie
de todos los recortes disponibles. Para facilitar la extracción de los valores
de píxel, se crea la función `f_reflect` y se la aplica a cada elemento de la
lista de recortes.

```{r}
f_reflect <- function(i) {
  terra::extract(i, p, bind = TRUE) |>
    as_tibble() |>
    mutate(fecha = ymd(basename(sources(i))), .before = 1)
}

reflect_tbl <- map(r_lista, f_reflect) |>
  list_rbind() |>
  select(fecha, sitio, starts_with("B"))
```

```{r}
#| echo: false
#| tbl-cap: Reflectancias de superficie extraidas de los sitios de muestreo.
#| tbl-cap-location: margin
#| label: tbl-reflect

gt::gt(head(reflect_tbl, 10)) |>
  gt::fmt_number(decimals = 4) |>
  gt_estilo()
```

Los datos de clorofila-a provienen de un archivo de texto (`.csv`) que contiene
la fecha de muestreo, el nombre del sitio y la medición en μg/l.

```{r}
#| warning: false

cla_tbl <- read_csv("tp_clorofila/datos/clorofila.csv")
```

```{r}
#| echo: false
#| label: tbl-cla
#| tbl-cap: Datos de muestreo de clorofila-a por sitio.
#| tbl-cap-location: margin

gt::gt(head(cla_tbl, 10)) |>
  gt::fmt_number(decimals = 1) |>
  gt_estilo()
```

Finalmente, se combinan los datos espectrales con las mediciones de `cla`, a
partir del nombre del sitio y la fecha. Para la modelización se seleccionan
únicamente las bandas y el valor de `cla`.

```{r}
reflect_cla <- inner_join(reflect_tbl, cla_tbl, by = join_by(fecha, sitio)) |>
  select(cla, starts_with("B"))
```

```{r}
#| echo: false
#| tbl-cap: Tabla con las mediciones de clorofila-a y las reflectancias de
#|   superficie asociadas.
#| tbl-cap-location: margin
#| label: tbl-reflect-cla

gt::gt(head(reflect_cla, 10)) |>
  gt::fmt_number(decimals = 5, columns = starts_with("B")) |>
  gt_estilo()
```

# Correlaciones {#sec-corr}

Se calcula el índice espectral NDVI^[Normilized Difference Vegetation Index] ya
que está relacionado con la presencia de algas y ha sido utilizado en estudios
previos para estimar clorofila-a @cosano2020monitoreo.

$$
  NDVI = \frac{B5 - B4}{B5 + B4}
$$ {#eq-ndvi}

Creo una nueva base de datos que contiene el NDVI. Además, se calcula el
cociente de bandas `B5/B4`, ya que se ha empleado en estudios similares
@germanSpacetimeMonitoringWater2021.

```{r}
d <- reflect_cla |>
  mutate(
    ndvi = (B5 - B4) / (B5 + B4),
    B5_B4 = B5 / B4
  )
```

El coeficiente de correlación lineal ($r$) se obtiene entre `cla` y todas las
bandas espectrales, el `ndvi` y el cociente `B5/B4`. Esto permite identificar
aquellas variables que se asocien en mayor grado a la clorofila-a.

```{r}
#| eval: false

pivot_longer(
  d,
  cols = -cla,
  values_to = "reflect",
  names_to = "banda"
) |>
  nest(.by = banda) |>
  mutate(r = map_dbl(data, ~ cor(.x$reflect, .x$cla))) |>
  mutate(pvalor = map(data, ~ cor.test(.x$reflect, .x$cla))) |>
  mutate(pvalor = map_dbl(pvalor, ~ tidy(.x)$p.value)) |>
  select(banda, r, pvalor) |>
  arrange(desc(r)) |>
  mutate(es_signif = pvalor < .05)
```

```{r}
#| echo: false
#| eval: true
#| tbl-cap: Coeficientes de correlación lineal entre clorofila-a y las bandas
#|   Landsat-8/9.
#| tbl-cap-location: margin
#| label: tbl-corr

pivot_longer(
  d,
  cols = -cla,
  values_to = "reflect",
  names_to = "banda"
) |>
  nest(.by = banda) |>
  mutate(r = map_dbl(data, ~ cor(.x$reflect, .x$cla))) |>
  mutate(pvalor = map(data, ~ cor.test(.x$reflect, .x$cla))) |>
  mutate(pvalor = map_dbl(pvalor, ~ tidy(.x)$p.value)) |>
  select(banda, r, pvalor) |>
  arrange(desc(r)) |>
  mutate(es_signif = pvalor < .05) |>
  gt::gt() |>
  gt::fmt_number(decimals = 3, columns = "r") |>
  gt::fmt_number(decimals = 6, columns = "pvalor") |>
  gt_estilo()
```

Esta tabla permite generar modelos candidatos con mejor criterio.

# División de Datos {#sec-division}

Inicialmente, se dividen los datos en dos grupos: entrenamiento (75%) y
validación (25%), respetando la distribución de la variable de salida (`cla`).

Dado que esta división es aleatoria, es relevante mantener la reproducibilidad a
fin de que los resultados no varíen con cada prueba.

```{r}
#| warning: false

set.seed(2000)
datos_split <- initial_split(d, strata = cla, prop = 3 / 4)
datos_train <- training(datos_split)
datos_test <- testing(datos_split)
datos_split
```

# Re-muestreo {#sec-remuestreo}

Aplico bootstraping @davisonBootstrapMethodsTheir1997 a los datos de
entrenamiento, generando 25 nuevos conjuntos de datos que incluyen repeticiones.

```{r}
#| warning: false

set.seed(2001)
datos_bootstrap <- bootstraps(datos_train, strata = cla, times = 25)
datos_bootstrap
```

# Construcción de Modelos {#sec-construc-mod}

El desarrollo del modelo requiere definir los especificaciones de los algoritmos
y las variables de interés y explicativas.

## Mecanismos de los modelos {#sec-modelos}

Se especifica la manera en la que se relacionan las variables explicativas con
el parámetro de interés, indicando el mecanismo de asociación.

El modelo lineal utilizado para la regresión empleando la función `stats::lm`.

```{r}
lin_spec <- linear_reg(mode = "regression") |>
  set_engine("lm")
```

Modelo *Random Forest* (RF) requiere de parámetros constantes (hiperparámetros,
HP) que surgen por iteración y no forman parte de los datos. Los valores que
adoptan los HP afectan el desempeño de los modelos, requiriendo su optimización
para encontrar el valor más adecuado.

Para el algoritmo RF, se optimiza la cantidad de árboles de decisión (`trees`).
El modelo RF es creado por `ranger::ranger()` para lograr una regresión.

```{r}
rf_spec <- rand_forest(trees = tune()) |>
  set_engine("ranger") |>
  set_mode("regression")
```

## Recetas {#sec-recetas}

Las recetas combinan la `cla`, nuestra variable de interés, con las variables
explicativas permitiendo agregar etapas de modificación posteriores.

Para los modelos lineales se consideran las siguientes recetas: índice espectral
`ndvi` y la banda `B5` y el cociente `B5/B4`.

```{r}
receta_ndvi <- recipe(cla ~ ndvi, data = d)
receta_b5 <- recipe(cla ~ B5, data = d)
receta_b5_b4 <- recipe(cla ~ B5_B4, data = d)
```

Para los modelos de RF se definen dos recetas: todas las bandas espectrales
disponibles (de `B1` a `B7`), y una selección de las mismas, conservando
aquellas más relevantes (@tbl-corr) para el fenómeno de estudio (`B3` y `B5`).

```{r}
receta_bandas <- recipe(cla ~ B1 + B2 + B3 + B4 + B5 + B6 + B7, data = d)
receta_select <- recipe(cla ~ B5 + B3, data = d)
```

## Workflow {#sec-workflow}

Unifico todas las recetas y especificaciones de los modelos, indicando las
combinaciones deseadas, en un `workflow_set`. Inicialmente se encuentra vacío
previo a la etapa de entrenamiento.

```{r}
wf <- workflow_set(
  preproc = list(
    ndvi = receta_ndvi,
    b5 = receta_b5,
    b5_b4 = receta_b5,
    bandas = receta_bandas,
    select = receta_select
  ),
  models = list(
    lin = lin_spec,
    lin = lin_spec,
    lin = lin_spec,
    rf = rf_spec,
    rf = rf_spec
  ),
  cross = FALSE
)
wf
```

# Entrenamiento {#sec-entrenamiento}

Se define la configuración empleada en la optimización de `trees`.

```{r}
race_ctrl <- finetune::control_race(
  save_pred = TRUE,
  parallel_over = "everything",
  save_workflow = TRUE
)
```

El entrenamiento del `workflow_set` requiere indicar los remuestreos, la
configuración de la optimización del HP y el mecanismo a emplear.

Para reducir el tiempo de procesamiento dedicado a la optimización de `trees` se
aplica la técnica de parada anticipada @maronHoeffdingRacesAccelerating, que
descarta potenciales valores de número de árboles si el desempeño empeora.

La etapa de entrenamiento es computacionalmente exigente, demorando varios
minutos en procesar. El tiempo de ejecución dependerá de la cantidad de
observaciones del conjunto de entrenamiento, del número de remuestreos, del
mecanismo de optimización de HP, la cantidad de modelos a comparar y las
características computacionales del sistema.

El objeto resultante `res` contiene cada modelo entrenado, y dada la
configuración de entrenamiento (`race_ctrl`), cuenta con todos los remuestreos.

```{r}
#| echo: false

# saveRDS(res, "tp_clorofila/res.rds")
res <- readRDS("tp_clorofila/res.rds")
```

```{r}
#| eval: false

res <- wf |>
  workflow_map(
    fn = "tune_race_anova",
    seed = 2002,
    resamples = datos_bootstrap,
    grid = 50,
    control = race_ctrl
  )
```

```{r}
#| eval: true
#| echo: false

res
```

# Selección del modelo {#sec-seleccion}

Exploro y comparo las métricas de desempeño de todos los modelos propuestos
entrenados.

```{r}
#| label: fig-train
#| fig-cap: Métricas de desemepeño del entrenamiento.
#| fig-subcap:
#|   - "RMSE (μg/L) de entrenamiento."
#|   - "$R^2$ de entrenamiento."

f_entrenamiento <- function(metrica) {
  autoplot(
    res,
    rank_metric = metrica,
    metric = metrica,
    select_best = TRUE
  ) +
    geom_text(
      aes(y = mean, label = wflow_id),
      angle = 90,
      vjust = -.3,
      size = 5
    ) +
    coord_cartesian(clip = "off") +
    theme_bw() +
    theme(aspect.ratio = 1, legend.position = "none") +
    theme_sub_panel(background = element_blank()) +
    theme_sub_plot(background = element_blank())
}
f_entrenamiento("rmse")
f_entrenamiento("rsq")
```

El modelo `ndvi_lin` presentó el RMSE más bajo y el R^2 más alto. Se lo elije
para la etapa de validación.

```{r}
#| echo: false
#| eval: true
#| tbl-cap: Métricas de desempeño de entrenamiento del modelo lineal con NDVI.
#| tbl-cap-location: margin
#| label: tbl-train-metricas

res |>
  rank_results() |>
  pivot_wider(
    names_from = .metric,
    values_from = mean,
    id_cols = c(wflow_id, .config, rank, model)
  ) |>
  slice_min(order_by = rmse, n = 1, with_ties = FALSE) |>
  select(wflow_id, rank, rmse, rsq) |>
  gt::gt() |>
  gt::fmt_number(decimals = 3, columns = c("rmse", "rsq")) |>
  gt_estilo()
```

Se elije el mejor modelo, utilizando el RMSE como parámetro de selección.

```{r}
mejor_res <- res |>
  extract_workflow_set_result("ndvi_lin") |>
  select_best(metric = "rmse")
```

# Validación {#sec-validacion}

Con el mejor modelo seleccionado, finalizo el `workflow` y procedo a la etapa de
validación con un último ajuste empleando el conjunto de validación.

```{r}
val_res <- res |>
  extract_workflow("ndvi_lin") |>
  finalize_workflow(mejor_res) |>
  last_fit(split = datos_split)
```

Internamente, `val_res` contiene las métricas de desempeño de la validación, el
modelo propiamente dicho, las estimaciones del conjunto de validación, etc.

Comparo las estimaciones de `cla` del conjunto de validación.

```{r}
#| fig-cap: Comparación entre `cla` medida vs estimada en el conjunto de
#|   validación.
#| fig-cap-location: margin
#| label: fig-estimado-medido

collect_predictions(val_res) |>
  ggplot(aes(x = cla, y = .pred)) +
  geom_abline(color = "gray50", lty = 2) +
  geom_point(size = 4, alpha = .5, color = "dodgerblue") +
  annotate(geom = "text", x = I(.9), y = I(.94), label = "y=x", angle = 45) +
  coord_obs_pred(expand = TRUE) +
  labs(x = "cla observado (μg/L)", y = "cla estimado (μg/L)") +
  theme_bw() +
  theme_sub_panel(
    grid.major = element_line(linewidth = .1),
    background = element_blank()
  ) +
  theme_sub_plot(background = element_blank())
```

Las métricas finales del modelo resultan:

```{r}
#| eval: false

collect_metrics(val_res) |>
  pivot_wider(names_from = .metric, values_from = .estimate) |>
  select(rmse, rsq)
```

```{r}
#| echo: false
#| tbl-cap: Métricas de desempeño del algoritmo luego de la validación.
#| tbl-cap-location: margin
#| label: tbl-test-validacion

collect_metrics(val_res) |>
  pivot_wider(names_from = .metric, values_from = .estimate) |>
  select(rmse, rsq) |>
  gt::gt() |>
  gt::fmt_number(decimals = 3) |>
  gt_estilo()
```

Verifico que intervalo de confianza (95%) de la pendiente (`cla`) no incluya el
cero entre las mediciones y las estimaciones.

```{r}
#| eval: false

collect_predictions(val_res) |>
  lm(.pred ~ cla, data = _) |>
  confint(level = .95)
```

```{r}
#| echo: false
#| tbl-cap: Intervalos de confianza de la ordenada al origen (`(Intercept)`) y
#|   la pendiente (`cla`).
#| tbl-cap-location: margin
#| label: tbl-confint

collect_predictions(val_res) |>
  lm(.pred ~ cla, data = _) |>
  confint(level = .95) |>
  as.data.frame() |>
  gt::gt(rownames_to_stub = TRUE) |>
  gt::fmt_number(decimals = 3) |>
  gt_estilo()
```

La expresión del modelo seleccionado, para `cla` en μg/L, resulta:

```{r}
#| echo: false

const <- extract_fit_engine(val_res) |>
  tidy() |>
  pull(estimate) |>
  round(2)
```

$$
  cla = `{r} const[1]` + `{r} const[2]` \cdot NDVI
$$

# Mapa {#sec-mapa}

Se aplica el modelo desarrollado a un producto satelital para inspeccionar la
distribución espacial de clorofila-a sobre el Embalse San Roque.

Dado que el algoritmo solo puede aplicarse a píxeles de agua, se calcula el
índice espectral MNDWI^[Modified Normalized Difference Water Index]
@xuModificationNormalisedDifference2006, para Landsat-8/9 definido como:

$$
  MNDWI = \frac{B3 - B6}{B3 + B6}
$$

Se obtienen los píxeles de agua y se calcula el NDVI.

```{r}
mndwi <- (r2$B3 - r2$B6) / (r2$B3 + r2$B6)

m <- thresh(mndwi, method = "otsu")
m[isTRUE(m)] <- 1
m[isFALSE(m)] <- NA

agua <- r2 * m
agua_ndvi <- (agua$B5 - agua$B4) / (agua$B5 + agua$B4)
terra::set.names(agua_ndvi, "ndvi")
```

Se verifica que los píxeles de agua sean correctos con una visualización.

```{r}
#| label: fig-agua
#| fig-cap: Píxeles de agua del 2025-02-20.
#| fig-cap-location: margin

plot(m, axes = FALSE, col = "dodgerblue", legend = FALSE, box = TRUE)
north(xy = "topleft", type = 1)
```

Específicamente, se aplica el modelo lineal sobre el ráster de agua, obteniendo
un nuevo ráster con las estimaciones de `cla`. Se remueven valores extremos para
favorecer la visualización.

```{r}
cla_pred <- terra::predict(agua_ndvi, extract_fit_engine(val_res))
cla_pred <- clamp(cla_pred, 0, 80)
```

Se crea un mapa para identificar la distribución espacial de clorofila-a.

```{r}
#| label: fig-clo-pred
#| fig-cap: Estimación de clorofila-a para 2025-02-20.
#| column: page-inset-right

ggplot() +
  geom_spatraster(data = cla_pred) +
  ggspatial::annotation_north_arrow(
    location = "tl",
    width = unit(20, "pt"),
    height = unit(30, "pt")
  ) +
  ggspatial::annotation_scale(location = "br", width_hint = .3) +
  scale_fill_whitebox_c(palette = "muted", breaks = scales::breaks_width(10)) +
  labs(title = r2_fecha, fill = "Clorofila-a\n(μg/L)") +
  theme_minimal() +
  theme_sub_legend(key.height = unit(45, "pt")) +
  theme_sub_panel(
    background = element_rect(fill = "grey95"),
    grid.major = element_line(linetype = 2, color = "grey80", linewidth = .3)
  ) +
  theme_sub_plot(background = element_blank()) +
  theme_sub_axis_left(text = element_text(angle = 90, hjust = .5))
```

# Explicabilidad {#sec-explicabilidad}

Retomando los modelos RF, es posible identificar las variables que más aportan
en el algoritmo. Esto permite explorar la explicabilidad y así tratar de
entender su funcionamiento interno.

Se finaliza el modelo RF con mejor desempeño (`select_rf`) y se valida.

```{r}
rf_mejor_res <- res |>
  extract_workflow_set_result("select_rf") |>
  select_best(metric = "rmse")

rf_val_res <- res |>
  extract_workflow("select_rf") |>
  finalize_workflow(rf_mejor_res) |>
  last_fit(split = datos_split)
```

Para comprender el efecto que posee cada banda espectral individual (`B3` y
`B5`) sobre el algoritmo, se emplea la técnica *importancia global de variables*
@biecekExplanatoryModelAnalysis2021a. La misma implica eliminar, una a una, cada
variable explicativa y evaluar el efecto en el desempeño.

Se espera que si una variable aporta considerablemente en la regresión del
modelo, su ausencia empobrecerá su desempeño. Si al eliminar una variable, el
algoritmo se altera mínimamente, entonces su aporte es menor.

Identifico las variables de interés, creo un `explainer` y calculo la función de
pérdida que identifica el aporte dado por cada banda espectral.

```{r}
#| warning: false

vip_train <- datos_train |>
  select(B3, B5)

explainer <- DALEXtra::explain_tidymodels(
  model = extract_workflow(rf_val_res),
  data = vip_train,
  y = datos_train$cla,
  label = "RF",
  verbose = FALSE
)

set.seed(2026)
vip <- DALEX::model_parts(
  explainer = explainer,
  loss_function = DALEX::loss_root_mean_square
)
```

Verifico la contribución de cada banda con boxplots.

```{r}
#| fig-cap: Importancia global de variables del modelo RF.
#| fig-cap-location: margin
#| label: fig-import

vip_df <- as_tibble(vip) |>
  filter(variable != "_full_model_") |>
  filter(variable != "_baseline_") |>
  mutate(variable = fct_reorder(variable, dropout_loss))

ggplot(vip_df, aes(dropout_loss, variable)) +
  geom_boxplot() +
  labs(y = NULL, x = "RMSE (μg/L)") +
  theme_bw() +
  theme_sub_panel(background = element_blank()) +
  theme_sub_plot(background = element_blank())
```

Dentro del modelo RF de dos bandas, la banda espectral `B5` posee una mayor
contribución que la banda `B3`.

# Conclusión {#sec-conclusion .unnumbered}

Se logró la modelización de clorofila-a en el Embalse San Roque. La combinación
de reflectancias de superficie provenientes de productos Landsat-8/9 y
mediciones in situ de clorofila-a permitieron generar una base de datos para el
desarrollo de un algoritmo.

Diferentes modelos candidatos fueron propuestos, incluyendo expresiones lineales
simples y de aprendizaje automático mediante random forest. El mejor modelo
resultó una ecuación lineal con NDVI como variable explicativa.

Al aplicar el modelo desarrollado sobre un recorte del Embalse San Roque se
obtuvo un mapa de distribución de clorofila-a.

# Referencias {#sec-referencias .unnumbered}

::: {#refs}
:::

::: {.callout-note collapse=true}
## Detalle de paquetes empleados {#sec-detalle-paq}

```{r}
#| echo: false

read.csv("versiones.csv") |>
  gt::gt() |>
  gt::fmt_url(columns = "url") |>
  gt_estilo()
```
:::
