---
title: "<b>Hands-on: Semi-empirical Algorithms and Water Quality Indicator Modelling</b>"
abstract: Modelización de clorofila-a en el Lago San Roque a partir de muestreos de campo y productos Landsat 8
format: 
  html:
    embed-resources: true
    number-sections: true
    brand: true
    bibliography: biblio.bib
    csl: ieee.csl
    fig-dpi: 300
    toc: true
    toc-title: Contenido
    lang: es
    language: 
      title-block-author-plural: "Integrantes"
    syntax-highlighting: kate
    code-block-bg: "#f2f2f2"
    code-link: true
    code-copy: true
    link-external-newwindow: true
author: 
  - name: Mgtr. Víctor Gauto
    orcid: 0000-0001-9960-8558
    corresponding: true
    email: victor.gauto@outlook.com
    affiliation:
      - name: GISTAQ
        url: https://www.instagram.com/gistaq.utn
  - name: Dra. Anabella Ferral
    affiliation:
      - name: Instituto Gulich
        url: https://ig.conae.unc.edu.ar/
    orcid: 0000-0002-9383-7728
  - name: Dra. Rocío Guido
    affiliation:
      - name: Instituto Gulich
        url: https://ig.conae.unc.edu.ar/
    orcid: 0000-0002-7698-7927
execute: 
  echo: true
  eval: true
editor_options: 
  chunk_output_type: console
---

<!-- lin: cociente de bandas

receta_bandas + ndvi

clo y log(clo)

clo_tbl + log(clo)

agregar referencias

PRISMA: 2000-2500 p/SAM -->

```{r}
#| echo: false
knitr::opts_chunk$set(dev.args = list(bg = "transparent"))
```

# Introducción {.unnumbered}

La estimación de parámetros del agua (turbidez, clorofila-a, profundidad de disco, etc) es posible mediante técnicas de teledetección. Se combinan las reflectancias de superficie (obtenidas por plataformas satelitales) con mediciones de propiedades de interés (mediante muestreos de campo) para dar paso a la modelización, obteniendo un algoritmo.

El área de estudio es el Lago San Roque y el producto satelital proviene de Landsat 8 para la fecha 2017-02-22.

Los paquetes requeridos son `{terra}` para el procesamiento de datos espaciales (rásters y vectores) y `{tidyverse}` para el procesamiento general de datos. El paquete `{tidyterra}` nos es útil para la confección de mapas.

```{r}
#| warning: false
#| output: false
library(terra)
library(tidyterra)
library(tidymodels)
library(tidyverse)
tidymodels_prefer()
```
# Preprocesamiento

Se leen los archivos ráster de acuerdo con las fechas seleccionadas.

```{r}
fechas <- c(20230522, 20250220, 20250604, 20251119)
l <- paste0("tp_clorofila/raster_salida/", fechas, ".tif")
r_lista <- map(l, rast)
```

Leo el vector de puntos de muestreo sobre el San Roque.

```{r}
p <- vect("tp_clorofila/vectores/puntos.geojson")
```

Visualizo una de las fechas para verificar la correcta lectura de los datos, con los sitios de muestreo y sus nombres.

```{r}
#| label: fig-rgb
#| fig-cap: Mapa RGB del Lago San Roque
#| fig-cap-location: margin
#| column: body-outset
r2 <- r_lista[[2]]
r_fecha <- r2 |>
  sources() |>
  basename() |>
  ymd()

ggplot() +
  geom_spatraster_rgb(
    data = stretch(r2), r = 4, g = 3, b = 2, max_col_value = 150
  ) +
  geom_spatvector(data = p, shape = 21, fill = "red", color = "gold") +
  geom_spatvector_label(
    data = p,
    aes(label = sitio),
    size = 2.3,
    vjust = -.25,
    border.color = NA,
    fill = "white"
  ) +
  labs(title = r_fecha) +
  coord_sf(expand = FALSE) +
  theme_void()
```

Como puede observarse, el sitio `GAR` se encuentra en una región estrecha del San Roque (@fig-rgb), por lo que se lo remueve y no será considerado en la etapa de modelización.

Se definen los lugares a conservar y se filtra el vector de puntos de muestreo.

```{r}
sitios_int <- c("SAT1", "SAT2", "SAT3", "SAT4", "CEN", "ZA", "ZB")
p <- p[p$sitio %in% sitios_int]
```

A partir de los sitios y los ráster, se extraen las reflectancias de superficie por todas las bandas disponibles. Para facilitar la extracción de los valores de píxel, se crea la función `f_reflect` y se la aplica a cada elemento de la lista de recortes.

```{r}
f_reflect <- function(i) {
  terra::extract(i, p, bind = TRUE) |>
    as_tibble() |>
    mutate(fecha = ymd(basename(sources(i))), .before = 1)
}

reflect_tbl <- map(r_lista, f_reflect) |>
  list_rbind() |>
  select(fecha, sitio, starts_with("B"))
```

```{r}
#| echo: false
#| tbl-cap: Reflectancias de superficie extraidas de los sitios de muestreo
#| tbl-cap-location: margin
#| label: tbl-reflect
gt::gt(head(reflect_tbl, 10)) |>
  gt::fmt_number(decimals = 4) |>
  gtExtras::gt_theme_538(
    quiet = TRUE,
    row.striping.background_color = "#fafafa",
    row.striping.include_table_body = TRUE
  )
```

Los datos de clorofila-a provienen de un archivo de texto (`.csv`) que contiene la fecha de muestreo, el nombre del sitio y la medición de clorofila-a del agua, en μg/l.

```{r}
#| warning: false
clo_tbl <- read_csv("tp_clorofila/datos/clorofila.csv")
```

```{r}
#| echo: false
#| label: tbl-clo
#| tbl-cap: Datos de muestreo de clorofila-a por sitio.
#| tbl-cap-location: margin
gt::gt(head(clo_tbl, 10)) |>
  gt::fmt_number(decimals = 1) |>
  gtExtras::gt_theme_538(
    quiet = TRUE,
    row.striping.background_color = "#fafafa",
    row.striping.include_table_body = TRUE
  )
```

Finalmente, se combinan los datos espectrales con las mediciones de clorofila-a, a partir del nombre del sitio y la fecha. Para la modelización se seleccionan únicamente las bandas y el valor de clorofila-a (`clo`).

```{r}
reflect_clo <- reflect_tbl |>
  inner_join(clo_tbl, by = join_by(fecha, sitio)) |>
  select(clo, starts_with("B"))
```

```{r}
#| echo: false
gt::gt(head(reflect_clo, 10)) |>
  gt::fmt_number(decimals = 5, columns = starts_with("B")) |>
  gtExtras::gt_theme_538(
    quiet = TRUE,
    row.striping.background_color = "#fafafa",
    row.striping.include_table_body = TRUE
  )
```

# Correlaciones

Estudio los coeficientes de correlación lineal ($r$) entre `clo` y todas las bandas espectrales y el NDVI. Esto me permite identificar aquellas variables que se asocien en mayor grado a la clorofila-a.

$$
NDVI=\frac{B5-B4}{B5+B4}
$$

Creo una nueva base de datos que contiene el `NDVI`.

```{r}
d <- reflect_clo |>
  mutate(
    ndvi = (B5 - B4) / (B5 + B4),
    B5_B1 = B5/B1
  )
```

A partir de los valores de reflectancia de superficie, asociados a las mediciones de clorofila-a, se puede calcular el coeficiente de correlación lineal (`r`) para cada variable.

```{r}
#| tbl-cap: Coeficientes de correlación lineal entre clorofila-a y las bandas L8
#| tbl-cap-location: margin
#| label: tbl-corr
#| eval: false
pivot_longer(
  d,
  cols = -clo,
  values_to = "reflect",
  names_to = "banda"
) |>
  nest(.by = banda) |>
  mutate(r = map_dbl(data, ~ cor(.x$reflect, .x$clo))) |>
  select(banda, r) |>
  arrange(desc(r))
```

```{r}
#| echo: false
#| eval: true
pivot_longer(
  d,
  cols = -clo,
  values_to = "reflect",
  names_to = "banda"
) |>
  nest(.by = banda) |>
  mutate(r = map_dbl(data, ~ cor(.x$reflect, .x$clo))) |>
  select(banda, r) |>
  arrange(desc(r)) |>
  gt::gt() |>
  gt::fmt_number(decimals = 3) |>
  gtExtras::gt_theme_538(
    quiet = TRUE,
    row.striping.background_color = "#fafafa",
    row.striping.include_table_body = TRUE
  )
```

# Modelización

A partir de los valores de $r$, se proponen diversos modelos para entrenar y seleccionar aquel que presente las mejores métricas de desempeño ($R^2$, $RMSE$) @tidymodels. Luego, ocurre la validación y se aplica el algoritmo desarrollado a un producto para verificar la distribución espacial de la clorofila-a.

## División de datos

Inicialmente, se dividen los datos en dos grupos: entrenamiento (75%) y validación (25%), respetando la distribución de la variable de salida (`clo`).

Dado que esta división es aleatoria, es relevante mantener la reproducibilidad a fin de que los resultados no varíen con cada prueba.

```{r}
#| warning: false
set.seed(2000)
datos_split <- initial_split(d, strata = clo)
datos_train <- training(datos_split)
datos_test <- testing(datos_split)
```

```{r}
#| echo: false
datos_split
```

## Remuestreo

Aplico bootstraping @davisonBootstrapMethodsTheir1997 a los datos de entrenamiento, generando 25 nuevos conjuntos de entrenamiento/validación que incluyen repeticiones.

```{r}
#| warning: false
set.seed(2001)
datos_bootstrap <- bootstraps(datos_train, strata = clo, times = 25)
```

```{r}
#| echo: false
datos_bootstrap
```

## Recetas

Las recetas combinan la variable de interés (`clo`) con las variables explicativas permitiendo agregar etapas de modificación posteriores.

Para los modelos lineales se consideran dos recetas para la regresión de `clo`: índice espectral NDVI y la banda B5.

```{r}
receta_ndvi <- recipe(clo ~ ndvi, data = d)
receta_b5 <- recipe(clo ~ B5, data = d)
```

Para los modelos de *machine learning* se definen dos recetas: todas las bandas espectrales disponibles (de B1 a B7), y una selección de las mismas, descartando aquellas menos relevantes para el fenómeno de estudio (B3, B5).

```{r}
receta_bandas <- recipe(clo ~ B1 + B2 + B3 + B4 + B5 + B6 + B7, data = d)
receta_select <- recipe(clo ~ B5 + B3, data = d)
```

## Mecanismos de los modelos

Se especifica la manera en la que se relacionan las variables, indicando el mecanismo de asociación del parámetro de salida (`clo`) y las variables explicativas.

El modelos lineal utilizado para la regresión empleando la función `stats::lm`.

```{r}
lin_spec <- linear_reg(mode = "regression") |>
  set_engine("lm")
```

Modelo *Random Forest* (RF) requiere de valores constantes (hiperparámetros, HP) que surgen por iteración, no forman parte de los datos. Los valores que adoptan los HP afectan el desempeño de los modelos, requiriendo su optimización para encontrar el valor más adecuado.

Para los algoritmo RF, se optimiza la cantidad de árboles de decisión empleados (`trees`). El modelo RF es creado por `ranger::ranger()`.

```{r}
rf_spec <- rand_forest(trees = tune()) |>
  set_engine("ranger") |>
  set_mode("regression")
```

## Workflow

Unifico todas las recetas y especificaciones de los modelos, indicando las combinaciones deseadas, en un `workflow`.

```{r}
wf <- workflow_set(
  preproc = list(
    ndvi = receta_ndvi,
    b5 = receta_b5,
    bandas = receta_bandas,
    select = receta_select
  ),
  models = list(
    lin = lin_spec, 
    lin = lin_spec, 
    rf = rf_spec, 
    rf = rf_spec
  ),
  cross = FALSE
)
```

El `workflow` internamente se encuentra vacío previo a la etapa de entrenamiento.

```{r}
#| echo: false
wf
```

Se define la configuración empleada en la optimización de `trees`.

```{r}
race_ctrl <- finetune::control_race(
  save_pred = TRUE,
  parallel_over = "everything",
  save_workflow = TRUE
)
```

El entrenamiento del `workflow` requiere indicar los remuestreos, la configuración de la optimización de los HP y el mecanismo a emplear. 

Esta etapa es computacionalmente exigente, demorando varios minutos en procesar. El tiempo de ejecución dependerá de la cantidad de observaciones del conjunto de entrenamiento, del número de remuestreos, del mecanismo de optimización de HP y las características de la computadora empleada.

```{r}
#| eval: false
res <- wf |>
  workflow_map(
    "tune_race_anova",
    seed = 2002,
    resamples = datos_bootstrap,
    grid = 50,
    control = race_ctrl
  )
```

```{r}
#| echo: false
# saveRDS(res, "tp_clorofila/res.rds")
res <- readRDS("tp_clorofila/res.rds")
```

El objeto resultante `res` contiene cada modelo entrenado, y dada la configuración de entrenamiento (`race_ctrl`), cuenta con todos los remuestreos.

```{r}
#| echo: false
res
```

Exploro y comparo las métricas de desempeño de todos los modelos propuestos entrenados.

```{r}
f_train <- function(metrica) {
  autoplot(
    res,
    rank_metric = metrica,
    metric = metrica,
    select_best = TRUE
  ) +
    geom_text(
      aes(y = mean, label = wflow_id),
      angle = 90,
      vjust = -.3,
      size = 3
    ) +
    coord_cartesian(clip = "off") +
    theme_bw() +
    theme(aspect.ratio = 1, legend.position = "none") +
    theme_sub_panel(background = element_blank()) +
    theme_sub_plot(background = element_blank())
}
f_train("rmse")
f_train("rsq")
```

El modelos `ndvi_lin` presentó el $RMSE$ más bajo y el $R^2$ más alto. Se lo elije para la etapa de validación.

```{r}
#| echo: false
#| eval: false
res |> 
  extract_workflow_set_result(id = "ndvi_lin") |> 
  collect_metrics() |> 
  select(.metric, mean) |> 
  gt::gt() |>
  gt::fmt_number(decimals = 3) |>
  gtExtras::gt_theme_538(
    quiet = TRUE,
    row.striping.background_color = "#fafafa",
    row.striping.include_table_body = TRUE
  )
```

```{r}
#| eval: false
res |>
  rank_results() |>
  pivot_wider(
    names_from = .metric,
    values_from = mean,
    id_cols = c(wflow_id, .config, rank, model)
  ) |>
  slice_min(order_by = rmse, n = 1, with_ties = FALSE) |> 
  select(wflow_id, rank, rmse, rsq)
```

```{r}
#| echo: false
res |>
  rank_results() |>
  pivot_wider(
    names_from = .metric,
    values_from = mean,
    id_cols = c(wflow_id, .config, rank, model)
  ) |>
  slice_min(order_by = rmse, n = 1, with_ties = FALSE) |> 
  select(wflow_id, rank, rmse, rsq) |> 
  gt::gt() |>
  gt::fmt_number(decimals = 3, columns = c("rmse", "rsq")) |>
  gtExtras::gt_theme_538(
    quiet = TRUE,
    row.striping.background_color = "#fafafa",
    row.striping.include_table_body = TRUE
  )
```

Se elije el mejor modelo, utilizando el RMSE como parámetro de selección.

```{r}
mejor_res <- res |>
  extract_workflow_set_result("ndvi_lin") |>
  select_best(metric = "rmse")
```

Con el mejor modelo seleccionado, finalizo el `workflow` y procedo a la etapa de testeo con un último ajuste empleando el conjunto de validación.

```{r}
test_res <- res |>
  extract_workflow("ndvi_lin") |>
  finalize_workflow(mejor_res) |>
  last_fit(split = datos_split)
```

Internamente, `test_res` contiene las métricas de desempeño de la validación, el modelo propiamente dicho, las estimaciones del conjunto de validación, etc.

```{r}
extract_workflow(test_res)
```

```{r}
extract_spec_parsnip(test_res)
```

Verifico las estimaciones de clorofila-a del conjunto de validación.

```{r}
collect_predictions(test_res) |>
  ggplot(aes(x = clo, y = .pred)) +
  geom_abline(color = "gray50", lty = 2) +
  geom_point(size = 4, alpha = .5, color = "dodgerblue") +
  annotate(geom = "text", x = I(.9), y = I(.94), label = "y=x", angle = 45) +
  coord_obs_pred(expand = TRUE) +
  labs(x = "clo observado (μg/L)", y = "clo estimado (μg/L)") +
  theme_bw() +
  theme_sub_panel(grid.major = element_line(linewidth = .1)) +
  theme_sub_plot(background = element_blank())
```

Verifico el intervalo de confianza de la pendiente, que no incluya el cero.

```{r}
#| eval: false
collect_predictions(test_res) |> 
  lm(.pred ~ clo, data = _) |> 
  confint()
```

```{r}
#| echo: false
collect_predictions(test_res) |> 
  lm(.pred ~ clo, data = _) |> 
  confint() |> 
  as.data.frame() |> 
  gt::gt(rownames_to_stub = TRUE) |>
  gt::fmt_number(decimals = 3) |>
  gtExtras::gt_theme_538(
    quiet = TRUE,
    row.striping.background_color = "#fafafa",
    row.striping.include_table_body = TRUE
  )
```

## Explicabilidad

Para comprender el efecto que posee cada banda espectral individual sobre el algoritmo, se emplea la técnica de explicabilidad importancia global de variables @biecekExplanatoryModelAnalysis2021a. Se procede a eliminar, una a una, cada variable explicativa del modelo y evaluar el efecto en el desempeño. 

Se espera que si una variable aporta considerablemente en la regresión del modelo, su ausencia empobrecerá su desempeño. Si al eliminar una variable, el algoritmo se altera mínimamente, entonces su aporte es menor.

Identifico las variables de interés, creo un `explainer` y calculo la función de pérdida que identifica el aporte dado por cada banda espectral.

```{r}
#| warning: false
#| eval: false
vip_features <- c("B1", "B2", "B3", "B4", "B5")

vip_train <- datos_train |>
  select(all_of(vip_features))

explainer <- DALEXtra::explain_tidymodels(
  extract_workflow(test_res),
  data = vip_train,
  y = datos_train$clo,
  label = "RF",
  verbose = TRUE
)

set.seed(2026)
vip <- DALEX::model_parts(
  explainer = explainer,
  loss_function = DALEX::loss_root_mean_square
)
```

Verifico la contribución de cada banda y comparo con el desvío del modelo general.

```{r}
#| eval: false
vert <- as_tibble(vip) |>
  filter(variable == "_full_model_") |>
  reframe(loss = mean(dropout_loss)) |>
  pull(loss)

vip_df <- as_tibble(vip) |>
  filter(variable != "_full_model_") |>
  filter(variable != "_baseline_") |>
  mutate(variable = fct_reorder(variable, dropout_loss))

ggplot(vip_df, aes(dropout_loss, variable)) +
  geom_vline(
    xintercept = collect_metrics(test_res)$.estimate[1],
    linewidth = 1,
    linetype = 2,
    color = "grey"
  ) +
  geom_boxplot() +
  labs(y = NULL, x = "RMSE (μg/L)") +
  theme_sub_plot(background = element_blank())
```

## Mapas

Se aplica el modelo desarrollado a un producto satelital para inspeccionar la distribución espacial de clorofila-a.

Dado que el algoritmo solo puede aplicarse a píxeles de agua, se calcula el índice espectral MNDWI @xuModificationNormalisedDifference2006, para Landsat-8 definido como:

$$
MNDWI=\frac{B3-B7}{B3+B7}
$$

Se obtienen los píxeles de agua y se calcula el NDVI.

```{r}
r2 <- r_lista[[2]]

mndwi <- (r2$B3 - r2$B7) / (r2$B3 + r2$B7)

m <- thresh(mndwi, method = "otsu")
m[isTRUE(m)] <- 1
m[isFALSE(m)] <- NA

f_mascara <- function(X) {
  y <- thresh(X, method = "otsu")
  y[isTRUE(y)] <- 1
  y[isFALSE(y)] <- NA
  # p <- patches(y)
  # rz <- zonal(cellSize(p, unit = "m"), p, "sum", as.raster = TRUE)
  # m <- global(rz, "max", na.rm = TRUE)$max
  # s <- ifel(rz <= m, NA, y)
  # h <- fillHoles(s)
  # return(h)
  return(y)
}

# m <- f_mascara(mndwi)

agua <- r2 * m
agua_ndvi <- (agua$B5 - agua$B4)/(agua$B5 + agua$B4)
terra::set.names(agua_ndvi, "ndvi")
```

Se verifica que los píxeles de agua sean correctos con una visualización:

```{r}
#| label: fig-agua
#| fig-cap: Píxeles de agua del 2025-02-20.
plot(m, axes = FALSE, col = "dodgerblue", legend = FALSE, box = TRUE)
north(xy = "topleft", type = 1)
```

Específicamente, se aplica el workflow del modelo sobre el ráster de agua, obteniendo un ráster con las estimaciones de clorofila-a.

```{r}
clo_pred <- terra::predict(agua_ndvi, extract_fit_engine(test_res))
clo_pred[clo_pred>1000] <- NA
clo_pred[clo_pred<0] <- NA
```

Se crea un mapa para identificar la distribución espacial de clorofila-a y se compara con la imagen RGB.

```{r}
#| label: fig-clo-pred
#| fig-cap: Estimación de clorofila-a para 2025-02-20.
g_rgb <- ggplot() +
  geom_spatraster_rgb(
    data = stretch(r4), r = 4, g = 3, b = 2, stretch = "lin"
  ) +
  theme_void()

g_clo <- ggplot() +
  geom_spatraster(data = clo_pred) +
  scale_fill_whitebox_c(palette = "muted") +
  labs(fill = "Clorofila-a\n(μg/L)") +
  theme_void() +
  theme_sub_legend(key.height = unit(30, "pt"))

g_rgb
g_clo
```

# Referencias {.unnumbered}

::: {#refs}
:::
