---
title: "<b style='font-size: 2em;'>Hands-on: Semi-empirical Algorithms and Water Quality Indicator Modelling</b>"
subtitle: Escuela de Primavera 2026 - Instituto Gulich
date: 2026-09-21
abstract: Modelización de clorofila-a en el Lago San Roque a partir de muestreos de campo y productos Landsat 8
format: 
  html:
    embed-resources: true
    number-sections: true
    brand: true
    bibliography: biblio.bib
    csl: ieee.csl
    fig-dpi: 300
    toc: true
    toc-title: Contenido
    lang: es
    language: 
      title-block-author-plural: "Integrantes"
    syntax-highlighting: kate
    code-block-bg: "#f2f2f2"
    code-link: true
    code-copy: true
    link-external-newwindow: true
author: 
  - name: Mgtr. Víctor Gauto
    orcid: 0000-0001-9960-8558
    corresponding: true
    email: victor.gauto@outlook.com
    affiliation:
      - name: GISTAQ
        url: https://www.instagram.com/gistaq.utn
  - name: Dra. Anabella Ferral
    affiliation:
      - name: Instituto Gulich
        url: https://ig.conae.unc.edu.ar/
    orcid: 0000-0002-9383-7728
  - name: Dra. Rocío Guido
    affiliation:
      - name: Instituto Gulich
        url: https://ig.conae.unc.edu.ar/
    orcid: 0000-0002-7698-7927
execute: 
  echo: true
  eval: true
nocite: |
  @*
editor_options: 
  chunk_output_type: console
---

<!-- lin: cociente de bandas

caption en fig/tablas

patchwork en mapa final

métricas finales

Embalse San Roque

engine latex

PRISMA: 2000-2500 p/SAM -->

```{r}
#| echo: false
knitr::opts_chunk$set(dev.args = list(bg = "transparent"))
```

<!-- # Introducción {.unnumbered}

La estimación de parámetros del agua (turbidez, clorofila-a, profundidad de disco, etc) es posible mediante técnicas de teledetección. Se combinan las reflectancias de superficie (obtenidas por plataformas satelitales) con mediciones de propiedades de interés (mediante muestreos de campo) para dar paso a la modelización, obteniendo un algoritmo.

El área de estudio es el Lago San Roque y el producto satelital proviene de Landsat 8 para la fecha 2017-02-22. -->

# El Área de Estudio y la Importancia de la Clorofila-a {.unnumbered}

El Embalse San Roque es un cuerpo de agua emblemático de la provincia de Córdoba. Constituye la principal fuente de abastecimiento de agua potable para aproximadamente el 70% de la población de la ciudad de Córdoba y áreas aledañas, es decir, más de 1,5 millones de habitantes, además de ser un nodo clave para la recreación y el turismo regional. Su estado ambiental, caracterizado por recurrentes floraciones algales y de cianobacterias, motivó un histórico fallo judicial para la implementación de un plan de saneamiento con el fin de mitigar la eutrofización del embalse gestionado por la Provincia y los municipios de la cuenca.

La Clorofila-a (`cla`) es el principal pigmento fotosintético del fitoplancton y actúa como un indicador clave del estado trófico y de la calidad del agua. Monitorear su concentración permite detectar procesos de eutrofización y blooms algales. La teledetección satelital complementa los muestreos de campo tradicionales, permitiendo generar mapas continuos de `cla` sobre todo el embalse y sentar las bases para análisis de series temporales y modelos predictivos de regresión.

## Objetivo del Práctico {.unnumbered}

El objetivo principal de este práctico es proponer, entrenar, comparar, seleccionar y validar modelos para estimar la concentración de Clorofila-a en el Embalse San Roque, integrando datos de reflectancia espectral de los satélites Landsat 8/9 con mediciones de campo in situ. Al finalizar la sesión, obtendrás un algoritmo validado capaz de generar un mapa de distribución espacial de concentración de Clorofila-a sobre la totalidad del cuerpo de agua.

# Datos de Insumo y Preprocesamiento {.unnumbered}

En este práctico integraremos dos fuentes de datos principales:

- Mediciones in situ: Mediciones de `cla` (en μg/L) obtenidas en campo mediante una sonda fluorométrica, registradas con su ubicación geográfica y fecha.

- Datos Satelitales: Datos de reflectancia de superficie (L2) de los sensores OLI/OLI-2 a bordo de las misiones Landsat 8 y 9, corregidas atmosféricamente, de acceso libre y gratuito en [https://earthexplorer.usgs.gov/](https://earthexplorer.usgs.gov/).

Flujo de trabajo, lectura y extracción de datos: se extraen los valores de píxel de los ráster en reflectancia de superficie^[Los valores de píxel del producto satelital ($DN$) deben ser rescalados considerando los factores multiplicativo $2.75e-5$ y aditivo $-0.2$, restultando: $reflect=DN*2.75e^{-5}-0.2$] mediante un vector de puntos, conteniendo las coordenadas de los sitios de muestreo fijos. Las reflectancias se combinan con los datos de clorofila, por fecha y sitio, contenidos en un archivo de texto (`.csv`), obteniendo una tabla final con datos de `cla` y reflectancias de cada banda espectral como insumo para la modelización.

<!-- El flujo de trabajo comienza con una etapa de limpieza y preparación de datos: procesaremos la tabla .csv de campo, reescalaremos las bandas espectrales a reflectancia de superficie y extraemos los valores espectrales exactos coincidentes con las coordenadas del vector de puntos de monitoreo. -->

# Estrategia de Modelado: Entrenamiento, Validación y Bootstrapping {.unnumbered}

En este práctico, la variable de interés a ser estimada es la clorofila-a (`cla`), tomando las bandas espectrales (`B1` a `B7`) e índices creados a partir de combinaciones entre las mismas, como variables explicativas.

Para contribuir a la robustez estadística del modelo, dividiremos aleatoriamente la base de datos en dos subconjuntos diferentes: Entrenamiento (75%) y Validación (25%). Esta separación es fundamental: validar el algoritmo con un conjunto de datos independiente es la única forma objetiva de medir su verdadera capacidad de generalización y, en el caso de los modelos de machine learning, evitar el sobreajuste, donde el modelo memoriza el ruido local pero falla al estimar la variable de interés con nuevos datos.

Frente a las limitaciones logísticas, climáticas y económicas que restringen la frecuencia de los monitoreos in situ, aplicaremos la técnica de Bootstrapping sobre el conjunto de entrenamiento. Mediante la generación de múltiples submuestras con reemplazo que conservan la distribución estadística original, esta metodología amplía la representatividad de la base de datos, incrementa la estabilidad del algoritmo y mitiga la sensibilidad frente a valores atípicos (outliers).

# Dos Enfoques Metodológicos: Tradicional vs. Machine Learning {.unnumbered}

En este práctico evaluaremos y compararemos dos métodos de modelado:

- Enfoque Tradicional (Modelos Semiempíricos): Seleccionaremos combinaciones e índices de bandas que posean un sentido físico y bio-óptico claro, basados en las regiones de absorción y dispersión de la clorofila-a en el espectro electromagnético, ajustados mediante regresiones lineales simples o múltiples.

- Aprendizaje Automático (Machine Learning): Las técnicas de ML han cobrado gran relevancia por su capacidad para caracterizar aguas ópticamente complejas. Utilizaremos **Random Forest** (RF), un algoritmo de ensamble de árboles de decisión capaz de capturar relaciones no lineales complejas sin asumir distribuciones previas. RF minimiza el sobreajuste mediante una selección aleatoria de variables y muestras. Además, se pueden aplicar técnicas que nos ayudan a interpretar un modelo ML a partir del grado de participación de las variables predictoras.

# Hoja de Ruta de la Práctica {.unnumbered}

A lo largo de esta clase, avanzaremos paso a paso a través de las siguientes etapas:

[-@sec-prepro] hola

1. [@sec-prepro] : Lectura de los ráster, extracción de los valores de reflectancia en los sitios de interés, lectura de datos in situ de `cla` y su combinación en una única tabla de datos.
2. Correlaciones: Cálculo del coeficiente de correlación lineal de Pearson (`r`) entre `cla` y las bandas espectrales e índices.
3. División de Datos: Creación de los conjuntos de entrenamiento (75%) y validación (25%).
4. Re-muestreo: Aplicación de Bootstrapping sobre el conjunto de entrenamiento para otorgar estabilidad estadística.
5. Construcción de Modelos:
    1. Mecanismos de los modelos, donde se definen el modelo lineal y el RF.
    2. Recetas, que relacionan `cla` con las variables explicativas.
    3. Workflow, para unir recetas y modelos.
6. Entrenamiento, con la optimización del número de árboles (`trees`) y entrenar los modelos propuestos.
7. Selección del modelo, comparación entre las métricas de desempeño de los algoritmos entrenados.
8. Validación, último ajuste del modelo elegido con los datos de validación, cálculo de las métricas de desempeño finales y la comparación entre datos medidos y estimados.
9. Mapa, aplicación del algoritmo desarrollado a un recorte del Embalse San Roque.
10. Explicabilidad de RF, aplicación del método de importancia global de variables.


  <!-- Ajuste de modelos tradicionales (regresiones lineales simples e índices bio-ópticos). -->
  <!-- - Entrenado y optimización de Random Forest mediante el ecosistema tidymodels. -->
<!-- 5. Evaluación e Interpretación: Comparación de métricas de desempeño (R2, RMSE) en el conjunto de validación y análisis de importancia de variables.
6. Mapeo Espacial: Aplicación del modelo seleccionado sobre la escena satelital para generar el mapa final de Clorofila-a en el Embalse San Roque. -->

# Preprocesamiento {#sec-prepro}

Los paquetes requeridos son `{terra}` para el procesamiento de datos espaciales (rásters y vectores) y `{tidyverse}` para el procesamiento general de datos. El paquete `{tidyterra}` nos es útil para la confección de mapas.

```{r}
#| warning: false
#| output: false
library(terra)
library(tidyterra)
library(tidymodels)
library(tidyverse)
tidymodels_prefer()
```

Se leen los archivos ráster de acuerdo con las fechas seleccionadas.

```{r}
fechas <- c(20230522, 20250220, 20250604, 20251119)
l <- paste0("tp_clorofila/raster_salida/", fechas, ".tif")
r_lista <- map(l, rast)
```

Leo el vector de puntos de muestreo sobre el San Roque.

```{r}
p <- vect("tp_clorofila/vectores/puntos.geojson")
```

Visualizo una de las fechas para verificar la correcta lectura de los datos, con los sitios de muestreo y sus nombres.

```{r}
#| label: fig-rgb
#| fig-cap: Mapa RGB del Lago San Roque
#| fig-cap-location: margin
#| column: body-outset
r2 <- r_lista[[2]]
r_fecha <- r2 |>
  sources() |>
  basename() |>
  ymd()

ggplot() +
  geom_spatraster_rgb(
    data = stretch(r2), r = 4, g = 3, b = 2, stretch = "lin"
  ) +
  geom_spatvector(data = p, shape = 21, fill = "red", color = "gold") +
  geom_spatvector_label(
    data = p,
    aes(label = sitio),
    size = 2.3,
    vjust = -.25,
    border.color = NA,
    fill = "white"
  ) +
  labs(title = r_fecha) +
  coord_sf(expand = FALSE) +
  theme_void()
```

Como puede observarse, el sitio `GAR` se encuentra en una región estrecha del San Roque (@fig-rgb), por lo que se lo remueve y no será considerado en la etapa de modelización.

Se definen los lugares a conservar y se filtra el vector de puntos de muestreo.

```{r}
sitios_int <- c("SAT1", "SAT2", "SAT3", "SAT4", "CEN", "ZA", "ZB")
p <- p[p$sitio %in% sitios_int]
```

A partir de los sitios y los ráster, se extraen las reflectancias de superficie por todas las bandas disponibles. Para facilitar la extracción de los valores de píxel, se crea la función `f_reflect` y se la aplica a cada elemento de la lista de recortes.

```{r}
f_reflect <- function(i) {
  terra::extract(i, p, bind = TRUE) |>
    as_tibble() |>
    mutate(fecha = ymd(basename(sources(i))), .before = 1)
}

reflect_tbl <- map(r_lista, f_reflect) |>
  list_rbind() |>
  select(fecha, sitio, starts_with("B"))
```

```{r}
#| echo: false
#| tbl-cap: Reflectancias de superficie extraidas de los sitios de muestreo
#| tbl-cap-location: margin
#| label: tbl-reflect
gt::gt(head(reflect_tbl, 10)) |>
  gt::fmt_number(decimals = 4) |>
  gtExtras::gt_theme_538(
    quiet = TRUE,
    row.striping.background_color = "#fafafa",
    row.striping.include_table_body = TRUE
  )
```

Los datos de clorofila-a provienen de un archivo de texto (`.csv`) que contiene la fecha de muestreo, el nombre del sitio y la medición de clorofila-a del agua, en μg/l.

```{r}
#| warning: false
cla_tbl <- read_csv("tp_clorofila/datos/clorofila.csv")
```

```{r}
#| echo: false
#| label: tbl-clo
#| tbl-cap: Datos de muestreo de clorofila-a por sitio.
#| tbl-cap-location: margin
gt::gt(head(cla_tbl, 10)) |>
  gt::fmt_number(decimals = 1) |>
  gtExtras::gt_theme_538(
    quiet = TRUE,
    row.striping.background_color = "#fafafa",
    row.striping.include_table_body = TRUE
  )
```

Finalmente, se combinan los datos espectrales con las mediciones de `cla`, a partir del nombre del sitio y la fecha. Para la modelización se seleccionan únicamente las bandas y el valor de `clo`.

```{r}
reflect_cla <- reflect_tbl |>
  inner_join(cla_tbl, by = join_by(fecha, sitio)) |>
  select(cla, starts_with("B"))
```

```{r}
#| echo: false
gt::gt(head(reflect_cla, 10)) |>
  gt::fmt_number(decimals = 5, columns = starts_with("B")) |>
  gtExtras::gt_theme_538(
    quiet = TRUE,
    row.striping.background_color = "#fafafa",
    row.striping.include_table_body = TRUE
  )
```

# Correlaciones

Estudio los coeficientes de correlación lineal ($r$) entre `clo` y todas las bandas espectrales y el NDVI. Esto me permite identificar aquellas variables que se asocien en mayor grado a la clorofila-a.

$$
NDVI=\frac{B5-B4}{B5+B4}
$$

Creo una nueva base de datos que contiene el `NDVI`.

```{r}
d <- reflect_cla |>
  mutate(
    ndvi = (B5 - B4) / (B5 + B4),
    B5_B1 = B5 / B1
  )
```

A partir de los valores de reflectancia de superficie, asociados a las mediciones de clorofila-a, se puede calcular el coeficiente de correlación lineal (`r`) para cada variable.

```{r}
#| label: tbl-corr
#| eval: false
pivot_longer(
  d,
  cols = -cla,
  values_to = "reflect",
  names_to = "banda"
) |>
  nest(.by = banda) |>
  mutate(r = map_dbl(data, ~ cor(.x$reflect, .x$cla))) |>
  mutate(pvalor = map(data, ~ cor.test(.x$reflect, .x$cla))) |>
  mutate(pvalor = map_dbl(pvalor, ~tidy(.x)$p.value)) |> 
  select(banda, r, pvalor) |>
  arrange(desc(r)) |> 
  mutate(es_signif = pvalor < .05)
```

```{r}
#| echo: false
#| eval: true
#| tbl-cap: Coeficientes de correlación lineal entre clorofila-a y las bandas L8
#| tbl-cap-location: margin
pivot_longer(
  d,
  cols = -cla,
  values_to = "reflect",
  names_to = "banda"
) |>
  nest(.by = banda) |>
  mutate(r = map_dbl(data, ~ cor(.x$reflect, .x$cla))) |>
  mutate(pvalor = map(data, ~ cor.test(.x$reflect, .x$cla))) |>
  mutate(pvalor = map_dbl(pvalor, ~tidy(.x)$p.value)) |> 
  select(banda, r, pvalor) |>
  arrange(desc(r)) |> 
  mutate(es_signif = pvalor < .05) |> 
  gt::gt() |>
  gt::fmt_number(decimals = 3, columns = "r") |>
  gt::fmt_number(decimals = 6, columns = "pvalor") |>
  gtExtras::gt_theme_538(
    quiet = TRUE,
    row.striping.background_color = "#fafafa",
    row.striping.include_table_body = TRUE
  )
```

# División de Datos

A partir de los valores de $r$, se proponen diversos modelos para entrenar y seleccionar aquel que presente las mejores métricas de desempeño ($R^2$, $RMSE$) @tidymodels. Luego, ocurre la validación y se aplica el algoritmo desarrollado a un producto para verificar la distribución espacial de la clorofila-a.

Inicialmente, se dividen los datos en dos grupos: entrenamiento (75%) y validación (25%), respetando la distribución de la variable de salida (`clo`).

Dado que esta división es aleatoria, es relevante mantener la reproducibilidad a fin de que los resultados no varíen con cada prueba.

```{r}
#| warning: false
set.seed(2000)
datos_split <- initial_split(d, strata = cla)
datos_train <- training(datos_split)
datos_test <- testing(datos_split)
```

```{r}
#| echo: false
datos_split
```

# Re-muestreo

Aplico bootstraping @davisonBootstrapMethodsTheir1997 a los datos de entrenamiento, generando 25 nuevos conjuntos de entrenamiento/validación que incluyen repeticiones.

```{r}
#| warning: false
set.seed(2001)
datos_bootstrap <- bootstraps(datos_train, strata = cla, times = 25)
```

```{r}
#| echo: false
datos_bootstrap
```

# Construcción de Modelos

## Mecanismos de los modelos

Se especifica la manera en la que se relacionan las variables, indicando el mecanismo de asociación del parámetro de salida `cla` y las variables explicativas.

El modelos lineal utilizado para la regresión empleando la función `stats::lm`.

```{r}
lin_spec <- linear_reg(mode = "regression") |>
  set_engine("lm")
```

Modelo *Random Forest* (RF) requiere de valores constantes (hiperparámetros, HP) que surgen por iteración, no forman parte de los datos. Los valores que adoptan los HP afectan el desempeño de los modelos, requiriendo su optimización para encontrar el valor más adecuado.

Para los algoritmo RF, se optimiza la cantidad de árboles de decisión empleados (`trees`). El modelo RF es creado por `ranger::ranger()`.

```{r}
rf_spec <- rand_forest(trees = tune()) |>
  set_engine("ranger") |>
  set_mode("regression")
```

## Recetas

Las recetas combinan la variable de interés (`cla`) con las variables explicativas permitiendo agregar etapas de modificación posteriores.

Para los modelos lineales se consideran dos recetas para la regresión de `cla`: índice espectral NDVI y la banda B5.

```{r}
receta_ndvi <- recipe(cla ~ ndvi, data = d)
receta_b5 <- recipe(cla ~ B5, data = d)
```

Para los modelos de *machine learning* se definen dos recetas: todas las bandas espectrales disponibles (de B1 a B7), y una selección de las mismas, descartando aquellas menos relevantes para el fenómeno de estudio (B3, B5).

```{r}
receta_bandas <- recipe(cla ~ B1 + B2 + B3 + B4 + B5 + B6 + B7, data = d)
receta_select <- recipe(cla ~ B5 + B3, data = d)
```

## Workflow

Unifico todas las recetas y especificaciones de los modelos, indicando las combinaciones deseadas, en un `workflow`.

```{r}
wf <- workflow_set(
  preproc = list(
    ndvi = receta_ndvi,
    b5 = receta_b5,
    bandas = receta_bandas,
    select = receta_select
  ),
  models = list(
    lin = lin_spec,
    lin = lin_spec,
    rf = rf_spec,
    rf = rf_spec
  ),
  cross = FALSE
)
```

El `workflow` internamente se encuentra vacío previo a la etapa de entrenamiento.

```{r}
#| echo: false
wf
```

# Entrenamiento

Se define la configuración empleada en la optimización de `trees`.

```{r}
race_ctrl <- finetune::control_race(
  save_pred = TRUE,
  parallel_over = "everything",
  save_workflow = TRUE
)
```

El entrenamiento del `workflow` requiere indicar los remuestreos, la configuración de la optimización de los HP y el mecanismo a emplear. 

Esta etapa es computacionalmente exigente, demorando varios minutos en procesar. El tiempo de ejecución dependerá de la cantidad de observaciones del conjunto de entrenamiento, del número de remuestreos, del mecanismo de optimización de HP y las características de la computadora empleada.

```{r}
#| eval: false
res <- wf |>
  workflow_map(
    fn = "tune_race_anova",
    seed = 2002,
    resamples = datos_bootstrap,
    grid = 50,
    control = race_ctrl
  )
```

```{r}
#| echo: false
# saveRDS(res, "tp_clorofila/res.rds")
res <- readRDS("tp_clorofila/res.rds")
```

El objeto resultante `res` contiene cada modelo entrenado, y dada la configuración de entrenamiento (`race_ctrl`), cuenta con todos los remuestreos.

```{r}
#| echo: false
res
```

# Selección del modelo

Exploro y comparo las métricas de desempeño de todos los modelos propuestos entrenados.

```{r}
f_train <- function(metrica) {
  autoplot(
    res,
    rank_metric = metrica,
    metric = metrica,
    select_best = TRUE
  ) +
    geom_text(
      aes(y = mean, label = wflow_id),
      angle = 90,
      vjust = -.3,
      size = 3
    ) +
    coord_cartesian(clip = "off") +
    theme_bw() +
    theme(aspect.ratio = 1, legend.position = "none") +
    theme_sub_panel(background = element_blank()) +
    theme_sub_plot(background = element_blank())
}
f_train("rmse")
f_train("rsq")
```

El modelos `ndvi_lin` presentó el $RMSE$ más bajo y el $R^2$ más alto. Se lo elije para la etapa de validación.

```{r}
#| echo: false
#| eval: false
res |>
  extract_workflow_set_result(id = "ndvi_lin") |>
  collect_metrics() |>
  select(.metric, mean) |>
  gt::gt() |>
  gt::fmt_number(decimals = 3) |>
  gtExtras::gt_theme_538(
    quiet = TRUE,
    row.striping.background_color = "#fafafa",
    row.striping.include_table_body = TRUE
  )
```

```{r}
#| eval: false
#| echo: false
res |>
  rank_results() |>
  pivot_wider(
    names_from = .metric,
    values_from = mean,
    id_cols = c(wflow_id, .config, rank, model)
  ) |>
  slice_min(order_by = rmse, n = 1, with_ties = FALSE) |>
  select(wflow_id, rank, rmse, rsq)
```

```{r}
#| echo: false
#| eval: false
res |>
  rank_results() |>
  pivot_wider(
    names_from = .metric,
    values_from = mean,
    id_cols = c(wflow_id, .config, rank, model)
  ) |>
  slice_min(order_by = rmse, n = 1, with_ties = FALSE) |>
  select(wflow_id, rank, rmse, rsq) |>
  gt::gt() |>
  gt::fmt_number(decimals = 3, columns = c("rmse", "rsq")) |>
  gtExtras::gt_theme_538(
    quiet = TRUE,
    row.striping.background_color = "#fafafa",
    row.striping.include_table_body = TRUE
  )
```

Se elije el mejor modelo, utilizando el RMSE como parámetro de selección.

```{r}
mejor_res <- res |>
  extract_workflow_set_result("ndvi_lin") |>
  select_best(metric = "rmse")
```

# Validación

Con el mejor modelo seleccionado, finalizo el `workflow` y procedo a la etapa de testeo con un último ajuste empleando el conjunto de validación.

```{r}
test_res <- res |>
  extract_workflow("ndvi_lin") |>
  finalize_workflow(mejor_res) |>
  last_fit(split = datos_split)
```

Internamente, `test_res` contiene las métricas de desempeño de la validación, el modelo propiamente dicho, las estimaciones del conjunto de validación, etc.

```{r}
extract_workflow(test_res)
```

```{r}
extract_spec_parsnip(test_res)
```

Comparo las estimaciones de `cla` del conjunto de validación.

```{r}
collect_predictions(test_res) |>
  ggplot(aes(x = cla, y = .pred)) +
  geom_abline(color = "gray50", lty = 2) +
  geom_point(size = 4, alpha = .5, color = "dodgerblue") +
  annotate(geom = "text", x = I(.9), y = I(.94), label = "y=x", angle = 45) +
  coord_obs_pred(expand = TRUE) +
  labs(x = "cla observado (μg/L)", y = "cla estimado (μg/L)") +
  theme_bw() +
  theme_sub_panel(grid.major = element_line(linewidth = .1)) +
  theme_sub_plot(background = element_blank())
```

Verifico el intervalo de confianza de la pendiente, que no incluya el cero.

```{r}
#| eval: false
collect_predictions(test_res) |>
  lm(.pred ~ cla, data = _) |>
  confint()
```

```{r}
#| echo: false
collect_predictions(test_res) |>
  lm(.pred ~ cla, data = _) |>
  confint() |>
  as.data.frame() |>
  gt::gt(rownames_to_stub = TRUE) |>
  gt::fmt_number(decimals = 3) |>
  gtExtras::gt_theme_538(
    quiet = TRUE,
    row.striping.background_color = "#fafafa",
    row.striping.include_table_body = TRUE
  )
```

# Mapa

Se aplica el modelo desarrollado a un producto satelital para inspeccionar la distribución espacial de clorofila-a.

Dado que el algoritmo solo puede aplicarse a píxeles de agua, se calcula el índice espectral MNDWI @xuModificationNormalisedDifference2006, para Landsat-8 definido como:

$$
MNDWI=\frac{B3-B7}{B3+B7}
$$

Se obtienen los píxeles de agua y se calcula el NDVI.

```{r}
r2 <- r_lista[[2]]

mndwi <- (r2$B3 - r2$B7) / (r2$B3 + r2$B7)

m <- thresh(mndwi, method = "otsu")
m[isTRUE(m)] <- 1
m[isFALSE(m)] <- NA

agua <- r2 * m
agua_ndvi <- (agua$B5 - agua$B4) / (agua$B5 + agua$B4)
terra::set.names(agua_ndvi, "ndvi")
```

Se verifica que los píxeles de agua sean correctos con una visualización:

```{r}
#| label: fig-agua
#| fig-cap: Píxeles de agua del 2025-02-20.
plot(m, axes = FALSE, col = "dodgerblue", legend = FALSE, box = TRUE)
north(xy = "topleft", type = 1)
```

Específicamente, se aplica el workflow del modelo sobre el ráster de agua, obteniendo un ráster con las estimaciones de clorofila-a.

```{r}
cla_pred <- terra::predict(agua_ndvi, extract_fit_engine(test_res))
cla_pred[cla_pred > 1000] <- NA
cla_pred[cla_pred < 0] <- NA
```

Se crea un mapa para identificar la distribución espacial de clorofila-a y se compara con la imagen RGB.

```{r}
#| label: fig-clo-pred
#| fig-cap: Estimación de clorofila-a para 2025-02-20.
#| fig-subcap: 
#|   - "RGB"
#|   - "cla"
#| layout-ncol: 2
#| column: screen-inset
g_rgb <- ggplot() +
  geom_spatraster_rgb(
    data = stretch(r2),
    r = 4,
    g = 3,
    b = 2,
    stretch = "lin"
  ) +
  theme_void()

g_cla <- ggplot() +
  geom_spatraster(data = cla_pred) +
  scale_fill_whitebox_c(palette = "muted") +
  labs(fill = "Clorofila-a\n(μg/L)") +
  theme_void() +
  theme_sub_legend(key.height = unit(30, "pt"))

g_rgb
g_cla
```

# Explicabilidad

Para comprender el efecto que posee cada banda espectral individual sobre el algoritmo, se emplea la técnica de explicabilidad importancia global de variables @biecekExplanatoryModelAnalysis2021a. Se procede a eliminar, una a una, cada variable explicativa del modelo y evaluar el efecto en el desempeño. 

Se espera que si una variable aporta considerablemente en la regresión del modelo, su ausencia empobrecerá su desempeño. Si al eliminar una variable, el algoritmo se altera mínimamente, entonces su aporte es menor.

Identifico las variables de interés, creo un `explainer` y calculo la función de pérdida que identifica el aporte dado por cada banda espectral.

```{r}
#| warning: false
#| eval: false
vip_features <- c("B1", "B2", "B3", "B4", "B5")

vip_train <- datos_train |>
  select(all_of(vip_features))

explainer <- DALEXtra::explain_tidymodels(
  extract_workflow(test_res),
  data = vip_train,
  y = datos_train$clo,
  label = "RF",
  verbose = TRUE
)

set.seed(2026)
vip <- DALEX::model_parts(
  explainer = explainer,
  loss_function = DALEX::loss_root_mean_square
)
```

Verifico la contribución de cada banda y comparo con el desvío del modelo general.

```{r}
#| eval: false
vert <- as_tibble(vip) |>
  filter(variable == "_full_model_") |>
  reframe(loss = mean(dropout_loss)) |>
  pull(loss)

vip_df <- as_tibble(vip) |>
  filter(variable != "_full_model_") |>
  filter(variable != "_baseline_") |>
  mutate(variable = fct_reorder(variable, dropout_loss))

ggplot(vip_df, aes(dropout_loss, variable)) +
  geom_vline(
    xintercept = collect_metrics(test_res)$.estimate[1],
    linewidth = 1,
    linetype = 2,
    color = "grey"
  ) +
  geom_boxplot() +
  labs(y = NULL, x = "RMSE (μg/L)") +
  theme_sub_plot(background = element_blank())
```

# Conclusión {.unnumbered}

XXX

# Referencias {.unnumbered}

::: {#refs}
:::
