---
title: "<b style='font-size: 2em;'>Hands-on: PRISMA Processing</b>"
subtitle: Escuela de Primavera 2026 - Instituto Gulich
date: 2026-09-21
abstract: Procesamiento de imagen hiperespectral PRISMA y cálculo de *spectral angle mapper* y *principal component analysis*
format: 
  html:
    embed-resources: true
    number-sections: true
    brand: extras/_brand.yml
    html-math-method: katex
    bibliography: extras/biblio_prisma.bib
    csl: https://raw.githubusercontent.com/citation-style-language/styles/refs/heads/master/ieee.csl
    fig-dpi: 300
    toc: true
    toc-title: Contenido
    crossrefs-hover: false
    toc-location: left
    render-on-save: true
    lang: es
    language: 
      title-block-author-plural: "Integrantes"
    syntax-highlighting: kate
    code-block-bg: "#f2f2f2"
    code-link: true
    code-copy: true
    code-links:
      - repo: https://github.com/vhgauto/2026-Escuela-de-Primavera
        text: "Ver en GitHub"
        icon: github
        href: https://github.com/vhgauto/2026-Escuela-de-Primavera
    link-external-newwindow: true
author: 
  - name: Mgtr. Víctor Gauto
    orcid: 0000-0001-9960-8558
    corresponding: true
    email: victor.gauto@ca.frre.utn.edu.ar
    affiliation:
      - name: GISTAQ
        url: https://www.frre.utn.edu.ar/secretaria_de_ciencia_y_tecnologia/investigacion/GISTAQ/
  - name: Dra. Anabella Ferral
    affiliation:
      - name: Instituto Gulich
        url: https://ig.conae.unc.edu.ar/
    orcid: 0000-0002-9383-7728
execute: 
  echo: true
  eval: true
nocite: |
  @*
editor_options: 
  chunk_output_type: console
---

```{r}
#| echo: false
knitr::opts_chunk$set(dev.args = list(bg = "transparent"))

gt_estilo <- function(TABLA) {
  TABLA |>
    gt::tab_style(
      style = gt::cell_text(align = "center"),
      locations = gt::cells_body()
    ) |>
    gt::tab_style(
      style = gt::cell_text(align = "center"),
      locations = gt::cells_column_labels()
    ) |>
    gtExtras::gt_theme_538(
      quiet = TRUE,
      row.striping.background_color = "#fafafa",
      row.striping.include_table_body = TRUE,
      table.width = gt::pct(100),
    )
}

if (FALSE) {
  library("prismaread")
}
```

## Misión PRISMA {.unnumbered}

PRISMA es una misión satelital pre-operativa, que apunta poner a prueba la tecnología presente. Pretende realizar contribuciones en la generación de productos de uso académico y científico para el estudio del ambiente y manejo de riesgos @Meini2015. Se encuentra en órbita desde marzo de 2019 @Loizzo2018, contiene montados dos sensores en rango visible e infrarrojo, con una de resolución espacial de 30 m; y una banda pancromática (400-700 nm) de 5 m de resolución espacial. El rango espectral está comprendido entre los 400 a 2500 nm, con 231 bandas espectrales.

Sus principales usos en investigación incluyen análisis de bosques, agricultura de precisión, cambio climático, estudios del ambiente y calidad del agua, como ser monitoreo de la concentración de clorofila-a o blooms algales @Loizzo2018. PRISMA ofrece productos a tope-de-atmósfera con pocas diferencias respecto de aquellos dados por Sentinel-2 @Giardino2020. Al comparar PRISMA con Sentinel-2, la calidad del agua estimada mediante PRISMA se corresponde adecuadamente con los resultados esperables @Niroumand-Jadidi2020. Incluso otras características del agua, como ser la concentración de ficocianina, puede obtenerse mediante los productos hiperespectrales PRISMA @OShea2021.

## Spectral Angle Mapper {.unnumbered}

SAM es una técnica de clasificación basada en datos espectrales. Calcula un ángulo  entre los píxeles de la región de interés y píxeles con un espectro de referencia (*endmembers*).

La similitud espectral se obtiene al calcular el ángulo entre firmas espectrales, como un vector $n$-dimensional, con $n$ siendo el número de bandas disponibles. Los productos hiperespectrales, al poseer gran número de bandas espectrales, ofrece gran detalle y permiten identificar coberturas similares.

Ángulos bajos entre un píxel dado y un endmember indican un parecido espectral. Cuanto mayor es el ángulo, más diferentes son los espectros comparados.

## Principal Component Analysis {.unnumbered}

PCA permite reducir la dimensionalidad de un sistema que posee gran número de variables. Se transforman los parámetros originales creando nuevos (`PC`), mediante transformaciones lineales.

La técnica PCA suele emplearse cuando las variables posee alta correlación lineal, por lo que se desea reducir la cantidad de parámetros disponibles.

El primero componente principal (`PC1`) se construye al transformar linealmente las variables originales disponibles, que explica la mayor cantidad de varianza del sistema. `PC2`, por lo tanto, permite explicar la varianza restante (no explicada por `PC1`), luego de remover el efecto de `PC1`. Esto se repite tantas veces como bandas espectrales presentes, explicando en su totalidad el sistema de estudio.

## Hoja de Ruta de la Práctica {.unnumbered}

1. Obtención de Datos. Se convierte el producto PRISMA y se recorta a la región de interés. A partir de un vector se extraen las firmas espectrales de los endmembers. @sec-datos.
2. Firmas Espectrales. Confección de una figura de firma espectral por cada tipo de cobertura. @sec-firmas.
3. Spectral Angle Mapper. Obtención de la clasificación del recorte a partir del SAM. @sec-sam.
4. Principal Component Analysis. A partir de los píxeles de agua se obtienen los 3 componentes principales. @sec-pca.

<!-- TODO: PRISMA: 2000-2500 p/SAM -->
<!-- TODO: pca con el rango vnir únicamente -->
<!-- TODO: pca para reducir la dimensionalidad -->

Las imágenes hiperespectrales cuentan con una alta resolución espectral, permitiendo identificar con mayor precisión las coberturas presentes. PRISMA posee 63 bandas en el rango VNIR, obteniéndose firmas espectrales detalladas.

# Obtención de Datos {#sec-datos}

Los paquetes más relevantes son `{terra}` para el procesamiento de datos espaciales, `{tidyverse}` para generar figuras y procesamiento general, `{tidyterra}` que permite confeccionar mapas, `{prismaread}` para transformar el producto PRISMA y `{RStoolbox}` para análisis de sensado remoto.

```{r}
#| warning: false
library(terra)
library(tidyverse)
library(tidyterra)
```

El producto PRISMA, nivel de procesamiento L2D en reflectancia de superficie, del 2022-03-11, se extrae y convierte de formato (`.he5` a `.tif`) para facilitar su lectura.

Se elige que la totalidad del producto se convierta a `.tif`, existiendo la posibilidad de extraer el rango VNIR, el SWIR o ambos unidos.

```{r}
#| eval: false
unzip(
  "tp_prisma/PRS_L2D_STD_20220311142257_20220311142301_0001.zip",
  exdir = "tp_prisma/"
)

prismaread::pr_convert(
  in_file = "tp_prisma/PRS_L2D_STD_20220311142257_20220311142301_0001.he5",
  out_folder = "tp_prisma/salida/",
  out_format = "GTiff",
  FULL = TRUE
)
```

Además del ráster, se generan dos archivos de texto: `.ang` contiene datos de la geometría de adquisición y `.wvl` posee las longitudes de onda y la posición de cada banda espectral. Estos datos serán útiles para confeccionar firmas espectrales (@sec-firmas).

Incorporo el ráster generado y el vector del Embalse San Roque, para luego recortar. Verifico la cantidad de bandas disponibles en el recorte.

```{r}
r_completo <- rast(
  "tp_prisma/salida/PRS_L2D_STD_20220311142257_20220311142301_0001_HCO_FULL.tif"
)
v <- vect("tp_prisma/vectores/lago.geojson")

r <- crop(r_completo, v)
nlyr(r)
```

Leo el vector que contiene los sitios de muestreo para análisis de endmembers.

```{r}
p <- vect("tp_prisma/vectores/puntos.geojson")
```

Son cuatro sitios correspondientes a coberturas de suelo urbano, agua, algas y vegetación.

Verifico creando un mapa RGB incluyendo los sitios. Las bandas del rojo, verde y azul corresponden con las capas 34, 20 y 10, respectivamente.

```{r}
#| label: fig-rgb
#| fig-cap: Mapa RGB del Lago San Roque
#| fig-cap-location: margin
#| column: body-outset
r_fecha <- varnames(r) |>
  str_sub(13, 20) |>
  ymd()

ggplot() +
  geom_spatraster_rgb(
    data = r,
    r = 34,
    g = 20,
    b = 10,
    stretch = "lin"
  ) +
  geom_spatvector(data = p, shape = 21, fill = "red", color = "gold") +
  geom_spatvector_label(
    data = p,
    aes(label = puntos),
    size = 2,
    vjust = -.25,
    border.color = NA,
    fill = "white"
  ) +
  labs(title = r_fecha, x = NULL, y = NULL) +
  coord_sf(expand = FALSE) +
  theme_minimal(base_size = 8) +
  theme_sub_plot(background = element_blank()) +
  theme_sub_panel(background = element_blank())
```

# Firmas espectrales {#sec-firmas}

Primeramente, se leen las longitudes de onda de cada banda junto con el número de banda a partir del archivo de texto (`.wvl`) generado.

```{r}
wvl <- read_delim(
  "tp_prisma/salida/PRS_L2D_STD_20220311142257_20220311142301_0001_HCO_FULL.wvl",
  delim = " ",
  show_col_types = FALSE
) |>
  rename(banda = band) |>
  select(wl, banda)
```

Luego, se combina con las reflectancias de superficies extraídas del producto PRISMA. Se acomodan los datos y se conserva únicamente la etiqueta del sitio, el número de banda, la reflectancia de superficie y la longitud de onda (`wl`) en nm.

```{r}
reflect_tbl <- terra::extract(r, p, bind = TRUE) |>
  as_tibble() |>
  pivot_longer(
    cols = starts_with("PRS_L2D_STD_"),
    names_to = "banda",
    values_to = "reflect"
  ) |>
  mutate(banda = str_extract(banda, "\\d+$")) |>
  mutate(banda = as.numeric(banda)) |>
  inner_join(wvl, by = join_by(banda)) |>
  select(puntos, banda, reflect, wl)
```

```{r}
#| echo: false
#| tbl-cap: Reflectancias de superficie y longitudes de onda del producto PRISMA.
#| tbl-cap-location: margin
#| label: tbl-reflect
gt::gt(head(reflect_tbl, 10)) |>
  gt::fmt_number(decimals = 4, columns = "reflect") |>
  gt::fmt_number(decimals = 1, columns = "wl") |>
  gt_estilo()
```

Se grafica la firma espectral para identificar las diferencias entre los sitios seleccionados.

```{r}
#| fig-cap: Firmas espectrales de los sitios endmembers
#| fig-cap-location: margin 
#| label: fig-firma
#| column: page-inset-right
ggplot(reflect_tbl, aes(wl, reflect, group = puntos, color = puntos)) +
  geom_line(linewidth = .5) +
  scale_x_continuous(breaks = scales::breaks_width(200)) +
  scale_color_brewer(palette = "Dark2") +
  labs(x = "Long. de onda (nm)", y = "Reflect.", color = NULL) +
  theme_bw() +
  theme_sub_axis(text = element_text(color = "black")) +
  theme_sub_panel(
    grid.minor = element_blank(),
    grid.major = element_line(linewidth = .1, color = "grey"),
    background = element_blank()
  ) +
  theme_sub_strip(text = element_text(color = "black", face = "bold")) +
  theme_sub_plot(background = element_blank(), margin = margin(r = 10)) +
  theme_sub_legend(
    position = "top",
    key.spacing.x = unit(20, "pt"),
    background = element_blank(),
    text = element_text(margin = margin())
  )
```

Las diferencias entre los cuatro sitios se hace evidente entre los rangos 400-1800 nm y entre 1950-2500 nm, donde las firmas espectrales se separan.

# Spectral Angle Mapper (SAM) {#sec-sam}

El análisis SAM el rango espectral entre los 400 y 1800 nm. Se calcula el ángulo de distancia en el espacio espectral para identificar los patrones de cobertura.

Se identifican los números de bandas involucradas en el rango propuesto.

```{r}
banda_rango <- wvl |>
  filter(between(wl, 400, 1800)) |>
  pull(banda) |>
  range()
banda_rango
```

Se seleccionan las bandas comprendidas entre las posiciones `{r} banda_rango[1]` y `{r} banda_rango[2]`. Asimismo, conservo el mismo rango para las firmas espectrales.

```{r}
r_vnir <- r[[banda_rango[1]:banda_rango[2]]]
reflect_vnir <- terra::extract(r_vnir, p)
rownames(reflect_vnir) <- p$puntos
```

Cálculo del SAM y obtención de los valores de los ángulos de separación espectrales.

```{r}
lago_sam_ang <- RStoolbox::sam(r_vnir, reflect_vnir, angles = TRUE)
```

Verifico visualizando el raster obtenido. Cada panel muestra el ángulo de separación entre cada píxel del recorte y el endmember correspondiente. A menor ángulo (color rojo), más similitud.

```{r}
#| label: fig-sam-ang
#| fig-cap: Ángulos SAM para cada endmember.
#| fig-cap-location: margin
#| column: page-inset-right
plot(
  lago_sam_ang,
  nc = 2,
  nr = 2,
  axes = FALSE,
  box = TRUE,
  col = rev(viridis::magma(500))
)
```

Es posible obtener la clasificación final de cada píxel del recorte, según los endmembers.

```{r}
lago_sam_clas <- RStoolbox::sam(r_vnir, reflect_vnir, angles = FALSE)
```

Inspección del resultado de la clasificación.

```{r}
#| label: fig-sam-clas
#| fig-cap: Clasificación del recorte mediante SAM
#| fig-cap-location: margin
#| column: page-inset-right
ggplot() +
  geom_spatraster(data = lago_sam_clas) +
  ggspatial::annotation_north_arrow(
    location = "tr",
    width = unit(20, "pt"),
    height = unit(30, "pt")
  ) +
  ggspatial::annotation_scale(location = "bl", width_hint = .3) +
  scale_fill_princess_c(
    palette = "maori",
    breaks = 1:4,
    labels = p$puntos,
    direction = -1,
    guide = "legend"
  ) +
  labs(fill = NULL) +
  coord_sf(expand = FALSE) +
  labs(title = r_fecha) +
  theme_minimal(base_size = 8) +
  theme_sub_legend(
    position = "top",
    key.spacing.x = unit(20, "pt"),
    text = element_text(margin = margin(l = 1))
  ) +
  theme_sub_panel(
    background = element_rect(fill = "grey95"),
    grid.major = element_line(linetype = 2, color = "grey80", linewidth = .3)
  ) +
  theme_sub_plot(background = element_blank()) +
  theme_sub_axis_left(text = element_text(angle = 90, hjust = .5))
```

# Principal Component Analysis (PCA) {#sec-pca}

El análisis PCA se aplica sobre los píxeles de agua para identificar los tres principales.

Inicialmente, se calcula el MNDWI^[Modified Normalized Difference Water Index] @xuModificationNormalisedDifference2006 para conservar el agua en el recorte.

```{r}
mndwi <- (r[[34]] - r[[179]]) / (r[[34]] + r[[179]])
m <- thresh(mndwi)
m[isTRUE(m)] <- 1
m[isFALSE(m)] <- NA
m <- fillHoles(m)
```

Visualizo el recorte de agua para verificar.

```{r}
plot(m, col = "dodgerblue", axes = FALSE, box = TRUE, legend = FALSE)
north(xy = "topleft")
```

Obtengo el PCA del recorte, indicando que el ráster se compongan de los tres componentes más relevantes.

```{r}
agua_pca <- m * r_vnir
r_pca <- RStoolbox::rasterPCA(agua_pca, nComp = 3)
```

Visualizando por separado cada componente:

```{r}
plot(
  r_pca$map,
  col = viridis::magma(500),
  axes = FALSE,
  box = TRUE,
  nc = 3,
  nr = 1
)
```

La visualización RGB de los tres componentes principales genera la siguiente figura.

```{r}
#| fig-cap: PCA combinados del Lago San Roque
#| fig-cap-location: margin
#| label: fig-pca-rgb
plotRGB(stretch(r_pca$map), stretch = "lin")
north(xy = "topleft")
```

Tomando el puntaje de los tres PCA más relevantes, la varianza acumulada alcanza el 75% del total:

```{r}
#| fig-cap: Aporte de los 3 PCA del Lago San Roque
#| fig-cap-location: margin
#| label: fig-pca-col
r_pca$model$sdev |>
  as_tibble() |>
  mutate(pca = paste0("PC", row_number())) |>
  mutate(pca = fct_inorder(pca)) |>
  mutate(aporte = value / sum(value)) |>
  slice_head(n = 3) |>
  mutate(acumulado = cumsum(aporte)) |>
  mutate(acumulado_label = paste0(round(acumulado * 100, 1), "%")) |>
  ggplot(aes(pca, aporte, fill = pca)) +
  geom_col() +
  geom_line(aes(y = acumulado, group = 1)) +
  geom_point(
    aes(y = acumulado, fill = pca),
    shape = 21,
    size = 3,
    stroke = 1,
    color = "white"
  ) +
  geom_text(aes(y = acumulado, label = acumulado_label), vjust = -1) +
  scale_y_continuous(
    labels = scales::label_percent(),
    breaks = scales::breaks_width(.1),
    # limits = c(0, .8)
  ) +
  scale_fill_brewer(palette = "Dark2", guide = guide_none()) +
  coord_cartesian(clip = "off") +
  labs(x = NULL, y = "Aporte") +
  theme_bw() +
  theme_sub_axis(text = element_text(color = "black")) +
  theme_sub_plot(background = element_blank()) +
  theme_sub_panel(background = element_blank())
```

# Conclusión {.unnumbered #sec-conclusion}

Técnicas como Spectral Angle Mapper y Principal Component Analysis resultan de utilidad durante el procesamiento de imágenes hiperespectrales.

SAM logra aprovechar la alta resolución espectral de un producto PRISMA para clasificar su superficie a partir de puntos de referencia (endmembers). PCA es de utilidad para reducir la dimensionalidad del sistema y conservar nuevas y pocas variables relevantes.

# Referencias {.unnumbered #sec-referencias}

::: {#refs}
:::

::: {.callout-note collapse=true}

## Detalle de paquetes empleados {#sec-detalle-paq}

```{r}
#| echo: false
read.csv("versiones.csv") |>
  gt::gt() |>
  gt::fmt_url(columns = "url") |>
  gt_estilo()
```

:::
