---
title: "<span style='font-size: 4em;'>PRISMA</span>"
abstract: Procesamiento y visualización de imágenes hiperespectrales para identificación de coberturas de suelo mediante endmembers y PCA.
format: 
  html:
    embed-resources: true
    number-sections: true
    brand: true
    fig-dpi: 300
    toc: true
    toc-title: Contenido
    lang: es
    language: 
      title-block-author-plural: "Integrantes"
    syntax-highlighting: kate
    code-block-bg: "#f2f2f2"
    code-link: true
    code-copy: true
    link-external-newwindow: true
author: 
  - name: Víctor Gauto
    orcid: 0000-0001-9960-8558
    corresponding: true
    email: victor.gauto@outlook.com
    affiliations:
      - name: GISTAQ
        url: https://www.instagram.com/gistaq.utn
  - name: Anabella Ferral
    affiliation: Instituto Gulich
    orcid: 0000-0002-9383-7728
  - name: Rocío Guido
    affiliation: UNC
    orcid: 0000-0002-7698-7927
execute: 
  echo: true
  eval: true
editor_options: 
  chunk_output_type: console
---

<!-- TODO: pca con el rango vnir únicamente -->
<!-- TODO: pca para reducir la dimensionalidad -->

```{r}
#| echo: false
knitr::opts_chunk$set(dev.args = list(bg = "transparent"))
```

Las imágenes hiperespectrales cuentan con una alta resolución espectral, permitiendo identificar con mayor precisión las coberturas presentes. PRISMA posee 63 bandas en el rango VNIR, obteniéndose firmas espectrales detalladas.

# Paquetes

Los paquetes más relevantes son `{terra}` para el procesamiento de datos espaciales, `{tidyverse}` para generar figuras y procesamiento general, `{tidyterra}` que permite confeccionar mapas, `{prismaread}` que permite transformar productos PRISMA y `{RStoolbox}` para análisis de sensado remoto.

```{r}
#| warning: false
require(terra)
require(tidyverse)
require(tidyterra)
```

El producto PRISMA, nivel de procesamiento L2D del 2022-03-11, se extrae y convierte de formato (.he5 a .tif) para facilitar su lectura.

```{r}
#| eval: false
unzip(
  "Práctico_PRISMA/PRS_L2D_STD_20220311142257_20220311142301_0001.zip",
  exdir = "Práctico_PRISMA/"
)

prismaread::pr_convert(
  in_file = "Práctico_PRISMA/PRS_L2D_STD_20220311142257_20220311142301_0001.he5",
  out_folder = "Práctico_PRISMA/salida/",
  out_format = "GTiff",
  FULL = TRUE
)
```

Leo el ráster generado y el vector del Lago San Roque, para emplearlo como superficie de recorte.

```{r}
r_completo <- rast(
  "tp_prisma/salida/PRS_L2D_STD_20220311142257_20220311142301_0001_HCO_FULL.tif"
)
v <- vect("tp_prisma/vectores/lago.geojson") |>
  project(crs(r_completo))

r <- crop(r_completo, v)
```

Verifico el recorte mediante un mapa RGB.

```{r}
#| label: fig-rgb
#| fig-cap: Mapa RGB del Lago San Roque
#| fig-cap-location: margin
#| column: body-outset
ggplot() +
  geom_spatraster_rgb(
    data = r,
    r = 34,
    g = 20,
    b = 10,
    stretch = "lin",
    interpolate = FALSE
  ) +
  labs(title = "2022-03-11") +
  coord_sf(expand = FALSE) +
  theme_void()
```

Sitios de muestreo para análisis de endmembers.

```{r}
#| fig-cap: Ubicación de los sitios con firmas espectrales puras
#| fig-cap-location: margin
#| label: fig-endmember
p <- vect("tp_prisma/vectores/puntos.geojson")

plotRGB(r, r = 34, g = 20, b = 10, stretch = "lin", smooth = FALSE)
points(p, col = "black", pch = 21, bg = "red", cex = 1)
text(p, "puntos", halo = TRUE, hc = "white", adj = c(.5, -.5), cex = .7)
```

# Firmas espectrales

A partir de los sitios de interés, se extraen las firmas espectrales del producto PRISMA. Primeramente, se leen las longitudes de onda de cada banda y luego se combinan con las reflectancias de superficies extraídas del producto PRISMA.

```{r}
#| fig-cap: Firmas espectrales de los sitios endmembers
#| fig-cap-location: margin 
#| label: fig-firma
#| column: body-outset

wvl <- read_delim(
  "Práctico_PRISMA/salida/PRS_L2D_STD_20220311142257_20220311142301_0001_HCO_FULL.wvl",
  delim = " ",
  show_col_types = FALSE
) |>
  rename(banda = band) |>
  select(wl, banda)

reflect_tbl <- terra::extract(r, p, bind = TRUE) |>
  as_tibble() |>
  pivot_longer(
    cols = starts_with("PRS_L2D_STD_"),
    names_to = "banda",
    values_to = "reflect"
  ) |>
  mutate(banda = str_extract(banda, "\\d+$")) |>
  mutate(banda = as.numeric(banda)) |>
  inner_join(wvl, by = join_by(banda))

ggplot(reflect_tbl, aes(wl, reflect, group = puntos, color = puntos)) +
  geom_line(linewidth = .5) +
  scale_x_continuous(breaks = scales::breaks_width(250)) +
  scale_color_brewer(palette = "Dark2") +
  labs(x = "Long. de onda (nm)", y = "Reflect", color = NULL) +
  theme_minimal() +
  theme_sub_axis(text = element_text(color = "black")) +
  theme_sub_panel(
    grid.minor = element_blank(),
    grid.major = element_line(linewidth = .1, color = "grey"),
    border = element_rect(color = "black", linewidth = .1)
  ) +
  theme_sub_strip(text = element_text(color = "black", face = "bold")) +
  theme_sub_plot(background = element_blank()) +
  theme_sub_legend(
    position = "top",
    key.spacing.x = unit(20, "pt"),
    text = element_text(margin = margin())
  )
```

# Spectral Angle Mapper (SAM)

A partir de las firmas espectrales de referencia, se obtiene el **Spectral Angle Mapper**, que calcula el ángulo de distancia en el espacio espectral para identificar los patrones de cobertura.

```{r}
#| fig-cap: SAM (ángulos) del Lago San Roque
#| fig-cap-location: margin
#| label: fig-sam-ang
endmembers <- terra::extract(r, p)

lago_sam_ang <- RStoolbox::sam(r, endmembers, angles = TRUE)

ggplot() +
  geom_spatraster_rgb(
    data = lago_sam_ang,
    r = 3,
    g = 2,
    b = 1,
    stretch = "hist",
    interpolate = FALSE,
    max_col_value = 1
  ) +
  labs(title = "2022-03-11") +
  coord_sf(expand = FALSE) +
  theme_void()
```

Es posible obtener la clasificación de acuerdo con el aporte principal de cada cobertura referente por píxel.

```{r}
#| fig-cap: SAM (clases) del Lago San Roque
#| fig-cap-location: margin
#| label: fig-sam-clas
sitios <- c("Urbano", "Agua", "Vegetación")
lago_sam_clas <- RStoolbox::sam(r, endmembers, angles = FALSE)

ggplot() +
  geom_spatraster(data = lago_sam_clas) +
  scale_fill_princess_c(
    palette = "snow",
    breaks = 1:3,
    labels = sitios,
    guide = "legend"
  ) +
  labs(fill = NULL) +
  coord_sf(expand = FALSE) +
  labs(title = "2022-03-11") +
  theme_void() +
  theme_sub_legend(
    position = "top",
    key.spacing.x = unit(20, "pt"),
    text = element_text(margin = margin(l = 1))
  )
```

# PCA

El **Principal Component Analysis** (PCA) se aplica sobre los píxeles de agua del Lago San Roque, aprovechando las alta resolución espectral del producto PRISMA. Inialmente se crea una máscara de agua a partir del MNDWI.

```{r}
# agua_l <- thresh(r[[90]], method = "otsu")

mndwi2 <- (r[[34]] - r[[179]]) / (r[[34]] + r[[179]])
mndwi <- thresh(mndwi2)

# plot(agua_l)

f_mascara <- function(X) {
  y <- thresh(X, method = "mean")
  y[isTRUE(y)] <- 1
  y[isFALSE(y)] <- NA
  p <- patches(y)
  rz <- zonal(cellSize(p, unit = "m"), p, sum, as.raster = TRUE)
  m <- global(rz, "max", na.rm = TRUE)$max
  s <- ifel(rz < m, NA, y)
  return(s)
}

m <- f_mascara(mndwi)

agua <- crop(r, m, mask = TRUE)

pca_agua3 <- RStoolbox::rasterPCA(
  agua,
  nComp = 3,
  maskCheck = FALSE,
  spca = FALSE
)
```

La visualización RGB de los tres componentes principales genera la siguiente figura.

```{r}
#| fig-cap: PCA combinados del Lago San Roque
#| fig-cap-location: margin
#| label: fig-pca
ggplot() +
  geom_spatraster_rgb(data = stretch(pca_agua3$map)) +
  coord_sf(expand = FALSE) +
  labs(title = "2022-03-11") +
  theme_void()
```

Visualizando por separado cada componente:

```{r}
#| fig-cap: PCA individual del Lago San Roque
#| fig-cap-location: margin
#| label: fig-pca-ind
ggplot() +
  geom_spatraster(data = pca_agua3$map) +
  facet_wrap(~lyr) +
  scale_fill_princess_c(palette = "maori", breaks = seq(-1, 3, .5)) +
  coord_sf(expand = FALSE) +
  labs(title = "2022-03-11", fill = NULL) +
  theme_void() +
  theme_sub_legend(position = "bottom", key.width = unit(50, "pt")) +
  theme_sub_strip(text = element_text(face = "bold"))
```

Tomando el puntaje de los tres PCA más relevantes, se muestra:

```{r}
#| fig-cap: Aporte de los 3 PCA del Lago San Roque
#| fig-cap-location: margin
#| label: fig-pca-col
pca_agua3$model$sdev |>
  as_tibble() |>
  mutate(pca = paste0("PC", row_number())) |>
  mutate(pca = fct_inorder(pca)) |>
  mutate(aporte = value / sum(value)) |>
  slice_head(n = 3) |>
  # reframe(s = sum(value))
  ggplot(aes(pca, aporte, fill = pca)) +
  geom_col() +
  scale_y_continuous(labels = scales::label_percent()) +
  scale_fill_brewer(palette = "Dark2", guide = guide_none()) +
  labs(x = NULL, y = "Aporte") +
  theme_minimal() +
  theme_sub_axis(text = element_text(color = "black")) +
  theme_sub_plot(background = element_blank())
```

